ACORDAO-COMPLETO-2560717

ACÓRDÃO 755/2023 ATA 15/2023 - PLENÁRIO

VISTOS, relatados e discutidos estes autos de Consulta formulada Presidente do Conselho da Justiça Federal, acerca da legalidade de contratos administrativos de locação de imóveis na modalidade built to suit (aluguel sob medida ou BTS) em terrenos da União.
ACORDAM os Ministros do Tribunal de Contas da União, reunidos em Sessão Plenária, diante das razões expostas pelo Relator, em:
9.1. conhecer da presente consulta, nos termos do art. 1.º, inciso XVII, da Lei 8.443/1992, c/c o art. 264, inciso V, e §§ 1º e 2º, do Regimento Interno deste Tribunal;
9.2. responder ao consulente que:
9.2.1. existe amparo legal à utilização do modelo de locação sob medida, built to suit, em terrenos da União, sendo obrigatória a reversão do bem à Administração Pública ao final do contrato, hipótese em que se fazem necessários o procedimento licitatório, a concessão do direito de superfície ao eventual vencedor do certame e o atendimento às demais exigências dispostas no Acórdão 1301/2013-TCU-Plenário;
9.2.2. os contratos de locação sob medida, built to suit, com cláusula de reversão do bem à Administração Pública ao final da avença constituem operações de crédito, desde o momento da contratação, sujeitando-se às regras orçamentárias e de responsabilidade fiscal aplicáveis à espécie, previstas na Constituição Federal, na Lei Complementar 101/2000, nas leis de diretrizes orçamentárias, nas respectivas leis orçamentárias e nos correspondentes regulamentos;
9.3. informar aos Ministérios da Fazenda e do Planejamento e Orçamento, bem como à Casa Civil da Presidência da República, sobre os riscos inerentes às locações de imóveis no modelo built to suit pela Administração Federal descritos no Relatório que integra a presente deliberação, em complemento ao disposto nos subitens 9.2 e 9.3 do Acórdão 1928/2021-TCU-Plenário, com o objetivo de subsidiar a edição de regulamentos infralegais sobre o instituto, segundo critérios de conveniência e oportunidade da Administração;
9.4. dar ciência deste Acórdão aos seguintes destinatários, informando que o teor integral de suas peças (Relatório e Voto) poderá ser obtido no endereço eletrônico www.tcu.gov.br/acordaos:
9.4.1. ao Presidente do Conselho da Justiça Federal;
9.4.2. aos Ministros de Estado da Fazenda, do Planejamento e Orçamento e da Casa Civil da Presidência da República, para os fins descritos no subitem 9.3 da presente deliberação.

Consulta acerca da legalidade de contratos administrativos de locação de imóveis na modalidade built to suit (aluguel sob medida) em terrenos  da União.

Conselho da Justiça Federal.

3. Interessados/Responsáveis:
3.1. Interessado: Conselho da Justiça Federal.

13.1. Ministros presentes: Bruno Dantas (Presidente), Walton Alencar Rodrigues, Vital do Rêgo, Jorge Oliveira, Antonio Anastasia (Relator) e Jhonatan de Jesus.
13.2. Ministros-Substitutos convocados: Augusto Sherman Cavalcanti e Marcos Bemquerer Costa.

ANTONIO ANASTASIA

Trata-se de Consulta formulada Presidente do Conselho da Justiça Federal, à época, o Ministro do Superior Tribunal de Justiça João Otávio de Noronha, acerca da legalidade de contratos administrativos de locação de imóveis na modalidade built to suit (aluguel sob medida) em terrenos  da União.
2.	    Adoto como Relatório, com pontuais ajustes de forma, o bem lançado parecer da Procuradora-Geral Cristina Machado da Costa e Silva, do Ministério Público de Contas, que resume as análises e conclusões da então Secretaria de Fiscalização de Infraestrutura Urbana (SeinfraUrbana) , responsável pela instrução do feito, agrega considerações complementares e emite opinião consonante com as proposições da unidade técnica (peça 14) :
	Trata-se de Consulta formulada pelo Senhor Presidente do Conselho da Justiça Federal, Ministro João Otávio de Noronha [à época], a respeito de dúvida suscitada na aplicação de dispositivos legais e regulamentares relacionados à adoção do modelo de locação built to suit (aluguel sob medida) na Administração Pública
2.	O questionamento diz respeito à possibilidade de a Justiça Federal deflagrar procedimento licitatório a fim de selecionar a melhor proposta com vistas à construção de edifícios por terceiros investidores, sob medida, em terrenos pertencentes à União, seguida de locação por prazo determinado, com reversão das edificações para a proprietária após o esgotamento do prazo contratual. A operacionalização de tal modalidade ocorre por meio da cessão do direito de superfície de terreno da União a terceiro, por tempo certo, com a contrapartida de obtenção de sedes próprias, sem a necessidade de realização direta das obras necessárias (cf. peça 1) .
3.	A Secretaria de Fiscalização de Infraestrutura Urbana elaborou a instrução da peça 4, em que propôs conhecer da Consulta e responder afirmativamente ao consulente sobre a possibilidade de utilização do modelo de locação sob medida em terrenos da União, observados certos requisitos.
4.	Dada a relevância do tema para a Administração Pública, por meio do Despacho à peça 7, o eminente Relator, Ministro Raimundo Carreiro, com vistas a ampliar o debate em torno da questão jurídica em apreço, julgou pertinente ouvir este Parquet especializado.
5.	Em primeiro parecer sobre a consulta, esta representante do Ministério Público de Contas, considerando que havia sido editada posteriormente à manifestação da Unidade Técnica, pelo Presidente da República, a Medida Provisória n.º 915, de 27/12/2019, avaliou que os arts. 5.º e 11-C do referido diploma poderiam interferir na análise elaborada à peça 4. Desse modo, submeteu os autos ao Relator com proposta de que a consulta fosse encaminhada para novo pronunciamento da Unidade Instrutiva, com retorno posterior a este Parquet, para pronunciamento definitivo de mérito (peça 8) .
6.	O Relator, por meio do Despacho à peça 9, acolheu o parecer deste Ministério Público, tendo encaminhado os autos à SeinfraUrbana para exame técnico complementar à luz da edição da Medida Provisória n.º 915.
7.	Em atendimento à determinação do Relator, a Unidade Técnica elaborou o exame da peça 10. Ao concluir, asseverou que os instrumentos incorporados na Medida Provisória n.º 915 possuem natureza jurídica distinta da modalidade de contratação built to suit.
8.	Retornados os autos a este Ministério Público de Contas, serão analisados conjuntamente a instrução da peça 4 e o exame técnico complementar da peça 10, visto conterem os elementos necessários e suficientes para que o Tribunal delibere sobre a questão formulada.
9.	De início, concorda-se com a SeinfraUrbana que a presente consulta deve ser conhecida pelo Tribunal, uma vez satisfeitos os requisitos de admissibilidade previstos no art. 264, inciso V, e §§ 1.º e 2.º, do Regimento Interno/TCU.
10.	A Unidade Técnica organizou a instrução da peça 4 de modo a primeiro responder à consulta, para, em seguida, complementar a análise do built to suit com considerações sobre os riscos relacionados à sua utilização. Para tanto, dividiu o exame técnico nos seguintes capítulos: (i) resposta à consulta; (ii) considerações sobre "built to suit"; e (iii) da avaliação pelo TCU.
11.	No que tange ao questionamento da consulta, a conclusão da SeinfraUrbana foi pela possibilidade de utilização do modelo de locação sob medida em terrenos da União, inclusive da legalidade de reversão do bem à Administração Pública ao final do contrato, destacando, contudo, a necessidade de se instaurar um procedimento licitatório, de se conceder o direito de superfície ao eventual vencedor, bem como de se atender às demais exigências dispostas no Acórdão 1301/2013-TCU-Plenário [relator: Ministro Substituto André Luís de Carvalho].
12.	Quanto aos riscos identificados na utilização da modalidade buit to suit pelo setor público, entendeu a Unidade Técnica que deve ser encaminhada cópia da deliberação que vier a ser proferida ao Ministério da Economia, para fins de alerta sobre os problemas constatados, como a ausência de um instrumento orçamentário adequado para aprovação do investimento, os possíveis impactos fiscais, a falta de definição de regras para limites do valor do aluguel e suas formas de atualização e a falta de previsão de garantias contratuais.
13.	No exame técnico complementar da peça 10, a Unidade Técnica concluiu que os institutos do built to suit, previsto no art. 47-A da Lei n.º 12.426/2011, e do contrato de gestão para a ocupação de imóveis públicos, definido no art. 5.º da Medida Provisória n.º 915/2019, possuem natureza jurídica e objetivo distintos. Em acréscimo, que o art. 11-C da referida MP não se aplicaria ao built to suit.
14.	Resumido o histórico dos autos, passa-se ao exame dos pontos mais relevantes da consulta. Para fins de organização, o parecer será dividido em três tópicos: 
i) resposta à consulta, considerando como fato superveniente a entrada em vigor da nova lei de licitações e contratos (Lei n.º 14.133/2021) ;
ii) análise dos riscos levantados pela SeinfraUrbana relacionados ao potencial de expansão da utilização do built to suit pelos órgãos/entidades públicos; e 
iii) influência dos dispositivos da Medida Provisória n.º 915/2019 (convertida na Lei n.º 14.011/2020) na contratação built to suit.
[Advento da nova Lei de Licitações - Lei n.º 14.133/2021 - superveniente à Consulta]
15.	Com relação ao primeiro tópico, resposta à consulta, considerando como fato superveniente a entrada em vigor da nova lei de licitações e contratos (Lei n.º 14.133/2021) , é necessário que se avalie, do ponto de vista normativo, como ficou a regulamentação do built to suit depois da aprovação desse diploma, e se esse fato legislativo novo trouxe modificação em relação à resposta à consulta proposta pela SeinfraUrbana.
16.	No ordenamento jurídico, a modalidade de locação built to suit está prevista em duas normas. A primeira corresponde ao art. 54-A da Lei n.º 8.245/1991 (introduzido pela Lei n.º 12.744/2012) , que dispõe sobre as locações dos imóveis urbanos, redigido nos termos abaixo. Com a introdução desse artigo, voltado às locações privadas, o contrato built to suit deixou de ser um contrato atípico para ter regulação própria.
Art. 54-A.  Na locação não residencial de imóvel urbano na qual o locador procede à prévia aquisição, construção ou substancial reforma, por si mesmo ou por terceiros, do imóvel então especificado pelo pretendente à locação, a fim de que seja a este locado por prazo determinado, prevalecerão as condições livremente pactuadas no contrato respectivo e as disposições procedimentais previstas nesta Lei.
§ 1o  Poderá ser convencionada a renúncia ao direito de revisão do valor dos aluguéis durante o prazo de vigência do contrato de locação.
§ 2o  Em caso de denúncia antecipada do vínculo locatício pelo locatário, compromete-se este a cumprir a multa convencionada, que não excederá, porém, a soma dos valores dos aluguéis a receber até o termo final da locação.
17.	Posteriormente, na seara dos contratos administrativos, foi incluído pela Lei n.º 13.190/2015 o art. 47-A na Lei n.º 12.462/2011, do Regime Diferenciado de Contratações Públicas, conforme o texto abaixo. O artigo introduziu regras adaptativas do built to suit à esfera das contratações públicas, inexistentes na Lei n.º 8.245/1991.
Art. 47-A. A Administração Pública poderá firmar contratos de locação de bens móveis e imóveis, nos quais o locador realiza prévia aquisição, construção ou reforma substancial, com ou sem aparelhamento de bens, por si mesmo ou por terceiros, do bem especificado pela administração.
§ 1º A contratação referida no caput sujeita-se à mesma disciplina de dispensa e inexigibilidade de licitação aplicável às locações comuns.
§ 2º A contratação referida no caput poderá prever a reversão dos bens à Administração Pública ao final da locação, desde que estabelecida no contrato.
§ 3º O valor da locação a que se refere o caput não poderá exceder, ao mês, 1% (um por cento) do valor do bem locado.
18.	Com a edição da nova lei de licitações e contratos (Lei n.º 14.133/2021) , há a previsão de que, decorridos dois anos de sua publicação oficial, seja revogado o art. 47-A da Lei do RDC, conforme disposto no art. 193, inciso II. Considerando que a Lei n.º 14.133/2021 entrou em vigor em 1.º de abril de 2021, a vigência do artigo mencionado no parágrafo precedente se encerrará em 1.º de abril de 2023, voltando o ordenamento a contar apenas com a previsão do built to suit na lei de locações do setor privado, já que a nova lei de licitações e contratos foi omissa quanto à regulamentação específica da locação sob medida.
19.	A despeito da lacuna normativa, que a princípio poderia levar ao entendimento de vedação futura à utilização do contrato built to suit na Administração Pública, não é essa a conclusão a que se chega a partir de uma análise sistemática dos artigos da nova lei de licitações dedicados às locações de imóveis.
20.	Inicialmente, deve-se levar em conta que antes da inclusão do art. 47-A na Lei do RDC, em 2015, quando somente havia previsão do built to suit na Lei n.º 8.245/1991, o poder público já estava autorizado a utilizar essa modalidade de contratação. Essa possibilidade foi confirmada pelo TCU no Acórdão 1301/2013-TCU-Plenário (Rel. Min. André de Carvalho) , em resposta à consulta do Conselho Superior da Justiça do Trabalho, nos termos do item abaixo.
9.2. responder ao nobre Presidente do Conselho Superior da Justiça do Trabalho que, nos termos do art. 62, § 3º, I, da Lei nº 8.666/1993 c/c o art. 54-A da Lei nº 8.245/1991 (incluído pela Lei nº 12.744, de 19 de dezembro de 2012) , a despeito de a realização de licitação dever ser a regra, admite-se excepcionalmente a contratação direta de locação sob medida (operação built to suit) , por meio de licitação dispensável fundada no art. 24, inciso X, da Lei nº 8.666/1993, desde que, além da observância das demais disposições legais aplicáveis ao caso, o terreno onde será construído o imóvel seja de propriedade do particular que será o futuro locador;
21.	Observa-se, ainda, que as disposições de direito privado são aplicadas de modo supletivo aos contratos administrativos, conforme prevê o art. 89 da Lei n.º 14.133/2021, também presente no art. 54 da Lei n.º 8.666/1993.
Art. 89. Os contratos de que trata esta Lei regular-se-ão pelas suas cláusulas e pelos preceitos de direito público, e a eles serão aplicados, supletivamente, os princípios da teoria geral dos contratos e as disposições de direito privado.
22.	Conquanto não falte suporte normativo para que o poder público faça uso válido do built to suit, com a revogação do art. 47-A da Lei do RDC, os parâmetros estabelecidos nesta última norma precisam de uma releitura frente aos dispositivos genéricos da nova lei de licitações e contratos, para as devidas adaptações e garantia da necessária segurança jurídica.
23.	Verifica-se que a Lei n.º 14.133/2021 trouxe uma evolução em relação à Lei n.º 8.666/1993 no que se refere à locação de imóveis. Enquanto esta última menciona o instituto apenas no artigo das hipóteses de licitação dispensável (art. 24, inciso X; para a compra ou locação de imóvel destinado ao atendimento das finalidades precípuas da administração, cujas necessidades de instalação e localização condicionem a sua escolha, desde que o preço seja compatível com o valor de mercado, segundo avaliação prévia) , o novo diploma passou a prever, em artigo próprio, que as locações de imóveis pela Administração Pública dependem, em regra, da realização de licitação, conforme segue abaixo.
Art. 51. Ressalvado o disposto no inciso V do caput do art. 74 desta Lei, a locação de imóveis deverá ser precedida de licitação e avaliação prévia do bem, do seu estado de conservação, dos custos de adaptações e do prazo de amortização dos investimentos necessários.
24.	O art. 74, inciso V, da Lei n.º 14.133/2021 traz outra novidade, pois estabelece que a contratação direta, no caso da exceção prevista, ocorra por inexigibilidade de licitação, e não por dispensa, conforme define a Lei n.º 8.666/1993.
Art. 74. É inexigível a licitação quando inviável a competição, em especial nos casos de:
[...]
V - aquisição ou locação de imóvel cujas características de instalações e de localização tornem necessária sua escolha.
25.	Constata-se, com clareza, que o art. 51 da Lei n.º 14.133/2021 tratou das locações de imóveis pelo poder público de modo bastante amplo e genérico, optando por um regime flexível dessa espécie de contratação. Nesse sentido, dada a teleologia da norma, seria incoerente supor que os contratos built to suit não estivessem abarcados em seu âmbito de aplicação.
26.	Não há óbice, assim, a que a Administração Pública decida, motivadamente, celebrar contratos de locação de bens imóveis com locador que realize prévia aquisição, construção ou reforma substancial, com ou sem aparelhamento de bens, por si mesmo ou por terceiros, do bem especificado pelo poder público locatário, com fundamento no art. 51 da Lei n.º 14.133/2021. Por essa interpretação lógica, o instituto contemplado no caput do art. 47-A da Lei do RDC não foi excluído pela nova lei de licitações e contratos, mas antes incorporado como uma das hipóteses de incidência de seu art. 51.
27.	Há indicativos no texto do art. 51 da Lei n.º 14.133/2021 de que as locações de imóveis pelo poder público avançaram em flexibilidade, com possibilidade de adoção de diferentes modelagens, ao fixar que "a locação de imóveis deverá ser precedida de licitação e avaliação prévia do bem, do seu estado de conservação, dos custos de adaptações e do prazo de amortização dos investimentos necessários".
28.	Verifica-se que os requisitos do art. 51 autorizam as seguintes escolhas: i) licitações de edificações prontas, em que a exigência básica é que estejam em um estado de conservação previamente definido pela Administração; ii) licitações que podem demandar adaptações dos imóveis para o interesse do órgão/entidade licitante, cuja providência de execução ficará a cargo dos particulares, que por elas serão remunerados pelo pagamento dos aluguéis; e iii) licitações que exigirão grandes investimentos, cuja melhor expressão é o built to suit, em que o particular constrói ou reforma um imóvel conforme especificações pré-definidas pelo futuro locatário, sendo a amortização do investimento e o retorno financeiro obtidos pelos aluguéis pagos pelo poder público.
29.	Qualquer que seja a modelagem adotada, incluindo o built to suit, a regra geral do art. 51 é que a locação deverá ser precedida de licitação, salvo se demonstrado que as características de instalações e de localização do imóvel tornem necessária sua escolha (art. 74, inciso V) . Além disso, é requisito essencial de toda contratação de locação de imóvel que o bem seja previamente avaliado, mesmo quando exigir investimentos vultosos. O fato de o art. 51 ter concedido maior margem discricionária ao administrador para celebrar contratos de locação de imóveis não o exime do ônus de observar os princípios insculpidos no art. 5.º da Lei n.º 14.133/2021, especialmente os do planejamento, transparência, motivação e interesse público, bem como atender aos objetivos do processo licitatório definidos em seu art. 11.
30.	Vislumbra-se, ademais, não haver incompatibilidade dos três parágrafos do art. 47-A da Lei do RDC que serão revogados com os ditames da Lei n.º 14.133/2021. O § 1.º encontra-se referendado na nova lei de licitações, pois a contratação built to suit continua a se sujeitar à mesma disciplina de dispensa e inexigibilidade aplicável às locações comuns. Em relação ao § 2.º, não há norma na nova lei de licitações que proíba que a contratação built to suit preveja a reversão dos bens à Administração Pública ao final da locação, se estabelecida no contrato.
31.	Por último, quanto ao § 3.º, a nova legislação deixa de exigir que o valor mensal da locação no built to suit não exceda a 1% do valor do bem locado. A despeito de inexistir na Lei n.º 14.133/2021 parâmetro para o valor máximo do aluguel, continua sendo obrigatório na fase preparatória do processo licitatório que os preços estimados pela Administração contratante sejam baseados em critérios realistas de custos a serem suportados pelo contratado. Desse modo, a fixação do percentual dos aluguéis mensais nos contratos built to suit deverá obedecer às referências de mercado.
32.	Resta demonstrado, portanto, que a Administração Pública continua autorizada a utilizar o modelo built to suit para contratos de locação de imóveis, mesmo após a revogação da Lei do RDC prevista para ocorrer em 1.º de abril de 2023, tendo por fundamentos legais o art. 54-A da Lei n.º 8.245/1991 e os arts. 51 e 74, inciso V, da Lei n.º 14.133/2021, bem como as demais normas gerais de licitações públicas. Até a citada revogação, continuam válidos o art. 47-A da Lei n.º 12.462/2011 e o art. 24, inciso X, da Lei n.º 8.666/1993, caso a Administração opte por utilizá-los no lugar da nova lei (art. 191 c/c art. 193, inciso II, da Lei n.º 14.133/2021) .
33.	Com relação ao enfrentamento da questão posta na consulta, concordamos com os argumentos e ponderações que a SeinfraUrbana trouxe à peça 4, de modo que os desdobramentos legislativos discutidos acima não interferem no conteúdo da proposta de resposta ao consulente, mas antes atualizam elementos da análise instrutória.
34.	Como mostrou a instrução, a grande vantagem na estruturação do built to suit pelo setor público consiste na possibilidade de contornar a indisponibilidade imediata de recursos para a aquisição, construção ou adaptação de imóveis, uma vez que o pagamento é diluído ao longo prazo contratual e inicia-se somente após a finalização da construção ou reforma do imóvel. Em cenários de escassez de recursos orçamentários para investimentos em obras, referido modelo de locação de imóveis pode representar uma solução que otimiza as necessidades presentes dos órgãos estatais sem sobrecarga financeira imediata.
[Modelo built to suit em terrenos da União: licitação e reversão do bem à Administração Pública ao final do contrato] 
35.	A Unidade Técnica avalizou a aplicação do modelo built to suit em terrenos pertencentes à União com base em interpretação do que foi decidido no Acórdão 1301/2013-TCU-Plenário. Com efeito, naquela assentada, o Tribunal prejulgou a tese de que a dispensa de licitação somente seria aplicável aos casos de terreno pertencente a particular. Embora não tenha constado expressamente do acórdão aprovado, não houve objeção naquela decisão à utilização do built to suit em terrenos públicos, subentendendo-se que esse caso dependeria de licitação.
36.	Sobre a possibilidade de se prever a reversão do bem locado à Administração Pública ao final do contrato, está ela alinhada aos objetivos do built to suit. Em casos de construção em terrenos públicos, entendemos, a exemplo da Unidade Técnica, que a reversão é obrigatória, sob pena de perdurar após o prazo de locação uma situação de ilicitude, com uma edificação de propriedade privada mantida sobre um terreno público. Em casos de construção em terrenos privados, a escolha por reverter passa por um juízo de oportunidade e conveniência da Administração, já que afetará diversos parâmetros da contratação, o que inclui o preço do aluguel, que será maior se houver reversão em função da necessidade de remuneração da construção e do terreno.
37.	Revela-se plausível, ainda, que se inclua na resposta à consulta a importância de se observar as orientações contidas no Acórdão 1301/2013-TCU-Plenário, especialmente o disposto em seus itens 9.3 e 9.4. Constata-se que os aspectos levantados e debatidos nos autos daquela consulta permanecem presentes e atuais para a etapa de planejamento das licitações, independentemente das alterações legislativas posteriores.
[Itens 9.3 e 9.4 do Ac. 1.301/2013-TCU-Plenário:
9.3. informar ao Conselho Superior da Justiça do Trabalho que, adicionalmente, a administração pública deverá demonstrar claramente que as necessidades de instalação e de localização condicionam a escolha de determinado imóvel e que o preço da locação se mostra compatível com o valor de mercado, segundo avaliação prévia, bem assim que a junção do serviço de locação com a eventual execução indireta de obra apresenta economia de escala e que, por isso, tal locação sob encomenda não ofende o princípio do parcelamento do objeto, previsto no art. 23, § 1º, e no art. 15, IV, da Lei nº 8.666/1993, sem prejuízo de se destacar que tudo isso deve estar devidamente justificado nos autos do processo de licitação, por meio de estudos técnicos, pareceres e documentos comprobatórios, em respeito ao art. 50, IV, da Lei nº 9.784, de 1999, cabendo à administração pública fazer prova da legalidade dos atos e da regularidade da despesa pública perante os órgãos de controle financeiro, em obediência ao disposto no art. 70, parágrafo único, da Constituição de 1988 e nos termos do art. 113 da Lei nº 8.666/1993;
9.4. esclarecer, ainda, ao Conselho Superior da Justiça do Trabalho que as contratações de locação sob medida de instalações prediais, inclusive de imóvel a ser construído de acordo com parâmetros mínimos estabelecidos por órgão ou entidade da administração pública, devem observar, também, as seguintes orientações:
9.4.1. caracterização da efetiva necessidade do novo imóvel, com demonstração de que o imóvel até então porventura em uso não atende mais ao interesse público e de que não comporta readequação;
9.4.2. comprovação da inexistência de imóveis disponíveis no âmbito da administração pública federal, estadual, distrital ou municipal, de acordo com as "Orientações para destinação do Patrimônio da União", que foram editadas pela SPU/MPOG em 2010;
9.4.3. fundamentação da decisão pela locação sob medida baseada em estudos técnicos, pareceres e documentos comprobatórios que justifiquem tal opção contratual, incluindo a necessidade de se demonstrar que, comprovada a impossibilidade de suprir a demanda por outras formas, a utilização da locação sob encomenda mostra-se inequivocamente mais favorável economicamente do que a realização de reforma ou adequação em imóvel alugado sob a forma convencional.]
38.	Portanto, há embasamento técnico e jurídico suficiente para que se informe ao consulente sobre a possibilidade de utilização do modelo built to suit em terrenos da União, desde que se instaure um procedimento licitatório, se conceda o direito de superfície ao eventual vencedor, e se atenda às demais exigências dispostas no Acórdão 1301/2013-TCU-Plenário. Sugere-se aprimorar o texto da proposta da Unidade Técnica para que se esclareça que a reversão do bem à Administração Pública, nesses casos, é obrigatória.
[Análise de riscos inerentes às locações built to suit e sua carência regulatória]
39.	Com relação ao segundo tópico, análise dos riscos levantados pela SeinfraUrbana relacionados ao potencial de expansão da utilização do built to suit pelos órgãos/entidades públicos, reconhece-se que o tema foi competentemente explorado na instrução técnica, que detalhou os problemas que podem surgir ao longo do ciclo de uma contratação de locação sob medida, com potencial de impactar os entes públicos, responsáveis por planejar e conduzir as contratações, e o próprio TCU, na fiscalização dos atos correspondentes.
40.	De modo sintético, os riscos identificados na instrução relativos à utilização do buit to suit pelo setor público foram os seguintes:
- Impactos fiscais sobre as contas públicas: diferenciação quanto à natureza da despesa, devendo os aluguéis pagos serem tratados como despesa corrente, quando não houver reversão do imóvel ao final do contrato, ou despesa de capital (operação de crédito) , nos casos em que a reversão for prevista. Necessidade de atendimento aos requisitos da LRF e da Constituição Federal, se houver registro como operação de crédito, bem como de observância aos limites de endividamento e à "Regra de Ouro", com riscos de, no médio e longo prazo, os critérios de responsabilidade fiscal serem afetados se diversos órgãos da Administração Pública passarem a utilizar o modelo built to suit.
- Impactos nas auditorias de obras públicas: necessidade de adaptação, nas contratações do setor público, do ciclo privado característico do built to suit, com a adição de uma fase anterior relacionada ao estudo de demanda e de alternativas, mediante elaboração de estudos técnicos, pareceres e documentos comprobatórios que justifiquem a escolha mais favorável da Administração, de modo a atender aos princípios de direito público.
- Impactos nas licitações: observância da obrigatoriedade de se promover licitação nos casos em que a construção for ocorrer em terreno público ou em terreno privado em que não há necessidade de uma localização específica, devendo a dispensa (inexigibilidade, nos termos da Lei n.º 14.133/2021) ficar restrita aos casos em que demonstrado que somente determinado imóvel, em terreno privado, atende às necessidades de instalação e de localização do órgão.
- Impactos nos projetos das obras: necessidade de a Administração aprovar os projetos da obra, e utilizar no mínimo um anteprojeto na licitação.
- Impactos nos preços do aluguel: necessidade de detalhamento da composição do preço total do aluguel, separando-se a parcela de amortização da aquisição do terreno, da construção ou das benfeitorias da parcela referente à remuneração do aluguel. Necessidade de regulamentação dos limites máximos e formas de atualização dos valores mensais a serem pagos.
- Impactos na formalização do contrato: influência de características dos contratos administrativos não existentes no setor privado, a exemplo da presença de cláusulas exorbitantes e da ausência de garantia para o locador de que os compromissos serão honrados pelo poder público, considerando a longa duração dos contratos, que ultrapassa a vigência dos instrumentos de planejamento e orçamento previstos na Constituição Federal.
- Impactos na fase de implantação das obras: necessidade de se fiscalizar adequadamente o cumprimento das obrigações contratuais, a exemplo da aderência da obra aos elementos definidos no anteprojeto.
41.	Assiste razão à Unidade Técnica em externar preocupação quanto aos riscos identificados na utilização dos contratos built to suit pela Administração Pública. De fato, a pouca regulamentação existente sobre esse modelo, aliada ao potencial de ampliação de sua aplicação pelo poder público, pode gerar dúvidas nos órgãos contratantes sobre como operacionalizar as contratações, o que aumenta a insegurança jurídica, compromete a eficiência administrativa, e acarreta custos adicionais ao Estado. 
42.	Do ponto de vista de lei em sentido estrito, a regulamentação do built to suit é realmente genérica. Apenas permite que o modelo seja utilizado pela Administração, sem estabelecer critérios, definições ou normas específicas sobre como estruturar as contratações. Diante dessa limitação, entende-se que a forma mais eficiente de lidar com os riscos apontados seja mediante a aprovação de regras em regulamento infralegal, de modo que os gestores possam ser orientados por parâmetros objetivos na condução dos processos licitatórios.
43.	A nova lei de licitações, por exemplo, prevê a edição de diversos regulamentos em seus artigos, para tratar de assuntos específicos. Não existe essa previsão expressa para as locações de imóveis. No entanto, nada impede que o poder público competente edite normas que regulamentem temas sujeitos a riscos consideráveis, mesmo que a lei assim não preveja, o que é caso dos contratos built to suit, cuja carência regulatória está patentemente demonstrada.
44.	Na área de licitações e contratos, são diversas as normas regulamentadoras de matérias e temas específicos, que auxiliam os gestores a tomarem decisões fundamentadas. Citem-se, por exemplo, os seguintes decretos editados pelo Chefe do Poder Executivo:
- Decreto n.º 7.174/2010 - Regulamenta a contratação de bens e serviços de informática e automação pela administração pública federal, direta ou indireta, pelas fundações instituídas ou mantidas pelo Poder Público e pelas demais organizações sob o controle direto ou indireto da União.
- Decreto n.º 7.581/2011 - Regulamenta o Regime Diferenciado de Contratações Públicas - RDC, de que trata a Lei n.º 12.462, de 4 de agosto de 2011.
- Decretos n.º 7.709/2012, n.º 7.713/2012 e n.º 7.756/2013 - Estabelecem a aplicação de margens de preferência nas licitações realizadas no âmbito da Administração Pública Federal.
- Decreto n.º 7.983/2013 - Estabelece regras e critérios para elaboração do orçamento de referência de obras e serviços de engenharia, contratados e executados com recursos dos orçamentos da União, e dá outras providências.
- Decreto n.º 8.945/2016 - Regulamenta, no âmbito da União, a Lei n.º 13.303/2016, que dispõe sobre o estatuto jurídico da empresa pública, da sociedade de economia mista e de suas subsidiárias, no âmbito da União, dos Estados, do Distrito Federal e dos Municípios.
- Decreto n.º 9.412/2018 - Atualiza os valores das modalidades de licitação de que trata o art. 23 da Lei n.º 8.666/1993.
45.	Existem, igualmente, normas editadas em nível ministerial, dentre as quais se exemplificam:
- Instrução Normativa n.º 5, de 26/5/2017 - Dispõe sobre as regras e diretrizes do procedimento de contratação de serviços sob o regime de execução indireta no âmbito da Administração Pública federal direta, autárquica e fundacional. Editada pelo então Ministério do Planejamento, Desenvolvimento e Gestão.
- Instrução Normativa n.º 7, de 24/10/2018 - Disciplina as licitações e os contratos de serviços de promoção dos órgãos e entidades do Poder Executivo Federal. Editada pela Presidência da República.
- Instrução Normativa n.º 1, de 4/4/2019 - Dispõe sobre o processo de contratação de soluções de Tecnologia da Informação e Comunicação - TIC pelos órgãos e entidades integrantes do Sistema de Administração dos Recursos de Tecnologia da Informação - SISP do Poder Executivo Federal. Editada pela Secretaria Especial de Desburocratização, Gestão e Governo Digital do Ministério da Economia.
46.	A edição de regulamentos colabora com a padronização da gestão pública, por meio do estabelecimento de regras e procedimentos que servem de orientação para os gestores e órgãos de controle, levando à redução da insegurança jurídica e ao aumento da transparência e previsibilidade dos atos praticados. Em consonância com esse objetivo, prevê o art. 30 da Lei de Introdução às normas do Direito Brasileiro que "As autoridades públicas devem atuar para aumentar a segurança jurídica na aplicação das normas, inclusive por meio de regulamentos, súmulas administrativas e respostas a consultas".
47.	Os riscos identificados pela SeinfraUrbana constituem um alerta do controle externo para que os órgãos responsáveis cogitem da elaboração de estudos técnicos e pareceres sobre a possibilidade de normatização infralegal das contratações built to suit. Para tanto, é relevante que as autoridades responsáveis tenham conhecimento das informações e elementos tratados neste processo.
48.	Dessa forma, sugerimos aprimorar o item c) da proposta da SeinfraUrbana, para que seja dada ciência da deliberação que vier a ser proferida ao Ministério da Economia e à Casa Civil da Presidência da República, informando-os dos riscos apontados neste processo e no Acórdão 1301/2013-TCU-Plenário a respeito das contratações built to suit, para que analisem, dentro de suas competências, a possibilidade de edição de regulamentos infralegais que mitiguem os problemas decorrentes da falta de regulamentação do instituto.
49.	Cabe alertar que recentemente foi prolatado o Acórdão 1928/2021-TCU-Plenário (Rel. Min. Benjamin Zymler) , que tratou de auditoria realizada na Fundação Oswaldo Cruz (Fiocruz) com o objetivo de avaliar a adequação da modelagem built to suit no edital do Novo Centro de Processamento Final de Imunobiológicos de Bio-Manguinhos - RJ. Em substancioso Voto, foram analisados diversos riscos associados à aplicação do built to suit à luz dos elementos concretos do edital auditado. A deliberação gerou a recomendação e a ciência abaixo reproduzidas, as quais, embora aludam a riscos específicos, demonstram que a linha proposta acima está condizente com a atuação do Tribunal.
9.2. recomendar à Casa Civil que, em face de sua atribuição de coordenação e integração das ações governamentais, avalie a conveniência e oportunidade de regulamentar as garantias a serem ofertadas pelo Poder Público em contratações built to suit de que trata o art. 47-A da Lei 12.462/2011, a fim de reduzir os fatores de riscos envolvidos nesses ajustes, permitir propostas mais vantajosas e viabilizar o uso desse modelo de contratação no âmbito de administração pública;
9.3. dar ciência desta deliberação ao Ministério da Economia a fim de que analise, para casos futuros, o enquadramento de contratações do tipo BTS com reversão, do contrato de gestão para ocupação de imóveis públicos (Lei 14.011/2020)  , do contrato de eficiência (Lei 14.133/2021) e do contrato de fornecimento e prestação de serviço associado (Lei 14.133/2021) como uma operação de crédito, verificando as condições que devem ser atendidas para a sua celebração;
      [Análise de possíveis efeitos da MP 915/2019 na contratação built to suit]
50.	Com relação ao terceiro tópico, influência dos dispositivos da Medida Provisória n.º 915/2019 na contratação built to suit, cabe lembrar que esta questão foi trazida aos autos no parecer desta representante do Ministério Público de Contas à peça 8. À época, chamou a atenção o art. 5.º da MP, que dispôs sobre os contratos de gestão para a ocupação de imóveis públicos, nos seguintes termos: 
Art. 5º A administração pública poderá celebrar contrato de gestão para ocupação de imóveis públicos.
§ 1º O contrato de gestão para ocupação de imóveis públicos consiste na prestação, em um único contrato, de serviços de gerenciamento e manutenção do imóvel, incluído o fornecimento dos equipamentos, materiais e outros serviços necessários ao uso do imóvel pela administração pública por escopo ou continuados.
§ 2º O contrato de gestão para ocupação de imóveis públicos poderá:
I - incluir a realização de obras para adequação do imóvel, incluída a elaboração dos projetos básico e executivo; e
II - ter prazo de duração de até vinte anos, quando incluir investimentos iniciais relacionados à realização de obras e o fornecimento de bens.
§ 3º Na hipótese de que trata o § 2º, as obras e os bens disponibilizados serão de propriedade do contratante.
§ 4º Ato do Poder Executivo poderá regulamentar o disposto neste artigo.
51.	No parecer da peça 8, entendeu-se que o artigo acima poderia incorporar nova norma à regulamentação do built to suit. Concluiu-se o mesmo em relação ao art. 11-C da Medida Provisória, que contemplou regras para avaliações dos domínios pleno, útil ou direto de imóveis da União para fins de alienação onerosa. Propôs-se, então, que os autos fossem encaminhados para novo pronunciamento da Unidade Técnica acerca da possibilidade dos artigos da MP interferirem na análise inicial da consulta, o que foi acolhido pelo Relator à peça 9.
52.	Em atendimento ao Despacho do Relator, a SeinfraUrbana elaborou o exame técnico complementar da peça 10. Em síntese, trouxe as seguintes considerações:
- Dentre as possibilidades de contratação built to suit, a única que poderia suscitar dúvida quanto à semelhança com o "contrato de gestão para ocupação de imóveis públicos" definido no art. 5.º da MP seria a "reforma substancial de imóvel privado".
- O contrato de gestão para ocupação de imóveis públicos se assemelha ao contrato de facilities, ou seja, envolve serviços condominiais, e tem por objeto a realização de atividades de infraestrutura de funcionamento do local de trabalho, secundárias à atividade fim do órgão, como, por exemplo, os serviços de jardinagem, manutenção predial, limpeza, "copeiragem", entre outros.
- A ocupação prevista nos contratos de gestão envolve imóveis unicamente públicos. Se houver previsão de execução de obras nos contratos de gestão, a princípio, devem elas ficar adstritas à adequação do imóvel ao modelo de ocupação, não podendo incluir alterações substanciais na edificação.
- Tanto o built to suit, quanto o contrato de gestão da MP, buscam a ocupação de edificações para a execução de atividades públicas. No entanto, enquanto o built to suit possui a natureza de contrato de locação de imóvel de terceiro privado, o contrato de gestão com execução de obra possui outra natureza, de contratação integrada de serviços terceirizados (contrato de facilites)  com o objetivo de promover melhorias e adaptações para viabilizar a utilização e ocupação do imóvel público.
- No built to suit, as reformas previstas devem ser substanciais, com modificação das características do imóvel privado para atender as especificações do locatário. Por outro lado, no contrato de gestão, as reformas envolvem pequenas adaptações, realizadas em imóvel público.
- Tanto o built to suit, quanto o contrato de gestão, quando preveem investimentos em obras ou bens, poderão ter prazo de vigência alongado.
- O art. 11-C da MP não impacta na determinação dos parâmetros utilizados para a fixação dos valores do bem locado e da locação em si nos contratos built to suit, uma vez que, nos casos de execução de edificação em terreno público, o valor do terreno não compõe o cálculo do preço justo do aluguel.
53.	Em virtude das diferenças acima, concluiu a Unidade Técnica que os contratos built to suit na modalidade de reforma substancial não possuem a mesma natureza jurídica dos contratos de gestão para ocupação de imóveis públicos com a execução de obras. Observou, ainda, que o advento do contrato de gestão para ocupação de imóveis públicos demandará que o gestor comprove, antes de decidir pela contratação built to suit, que os imóveis da carteira da Secretaria do Patrimônio da União, mesmo com pequenas reformas para adequação, não atendem a sua necessidade, o que alinha a aplicação do novo instituto ao entendimento do Acórdão 1301/2013-TCU-Plenário.
54.	Consigne-se que a MP n.º 915/2019 foi convertida na Lei n.º 14.011/2020, tendo sido os arts. 5.º e 11-C a ela incorporados, com pequenas modificações que não alteraram o seu sentido.
55.	Como bem abordado no exame complementar da peça 10, são de fato inconfundíveis os contratos built to suit e os contratos de gestão para ocupação de imóveis públicos. O objeto do primeiro é uma locação de imóvel, com características peculiares, posto que envolve como obrigação do locador construir ou reformar um imóvel de sua propriedade conforme especificações pré-definidas pela Administração locatária. O contrato de gestão da Lei n.º 14.011/2020, de outra sorte, envolve primordialmente a prestação de serviços pela empresa contratada à Administração, cujo objetivo é terceirizar a gestão e manutenção do imóvel público onde o órgão desenvolve suas atividades.
56.	A possibilidade de incluir nos contratos de gestão a realização de obras e o fornecimento de bens para adequação do imóvel não transmuta a natureza jurídica do contrato para uma locação sob medida, porquanto não se cogita de excluir do contrato de gestão sua contrapartida principal, que é a prestação de serviços necessários ao uso do imóvel pelo poder público, por escopo ou continuados, como prevê a lei. A realização de obras de adaptação do imóvel nos contratos de gestão revela-se mais um meio de preservar a segurança e solidez do bem público existente, mediante intervenções de menor impacto, permitindo sua utilização e aproveitamento pela Administração. No built to suit, a ideia é que a reforma do imóvel seja bem mais expressiva, no interesse de ter instalações adaptadas às necessidades do órgão/entidade contratante, providenciada em imóvel privado.
57.	Apesar de distintas as naturezas jurídicas do built to suit e do contrato de gestão para ocupação de imóveis públicos, eles concorrem entre si quando a Administração tiver mais de uma opção para gerir os imóveis e locais físicos de funcionamento de suas atividades. Caberá às autoridades públicas avaliar as necessidades em cada caso, promover estudos técnicos, certificar-se dos aspectos jurídicos envolvidos, ponderar os custos, e analisar os impactos orçamentários e fiscais de cada solução, para, motivadamente, tomar a decisão que melhor atenda ao interesse público. Há de se observar, ademais, que para o contrato de gestão, o legislador cuidou de deixar margem para que o Poder Executivo regulamente o instituto (art. 7.º, § 5.º, da Lei n.º 14.011/2020) .
58.	Como em toda contratação, existirão riscos na utilização do contrato de gestão para ocupação de imóveis públicos, a exemplo do que foi tratado nestes autos para o built to suit. Tal discussão, no entanto, não se insere no escopo desta consulta. Considerando que a lei que instituiu o contrato de gestão é bem recente, caberão à prática administrativa e à jurisprudência dos tribunais debater as questões que surgirem no tempo certo.
59.	Por fim, embora não tenha constado de sua proposta, a Unidade Técnica sugeriu que, em uma possível regulamentação dos impactos financeiros dos contratos built to suit, haja a inclusão de uma fase de envio prévio das informações ao TCU, similarmente ao que ocorre para as Parcerias Público-Privadas (PPP) no rito da Instrução Normativa/TCU n.º 81/2018. Não vemos impedimento à discussão desse tema pelo Tribunal, já que lhe compete, e não a outros órgãos, expedir atos e instruções normativas sobre matéria de suas atribuições.
60.	Pelo exposto, esta representante do Ministério Público de Contas propõe:
	a) conhecer da presente consulta, com fulcro no art. 1.º, inciso XVII, da Lei n.º 8.443/1992, c/c o art. 264, inciso V, e §§ 1.º e 2.º, do Regimento Interno/TCU; 
	b) responder ao consulente que há possibilidade de utilização do modelo de locação sob medida, built to suit, em terrenos da União, sendo obrigatória a reversão do bem à Administração Pública ao final do contrato, destacando a necessidade de se instaurar um procedimento licitatório, de se conceder o direito de superfície ao eventual vencedor, bem como de se atender às demais exigências dispostas no Acórdão 1301/2013-TCU-Plenário;
	c) dar ciência da deliberação que vier a ser proferida ao Ministério da Economia e à Casa Civil da Presidência da República, informando-os dos riscos elencados neste processo e no Acórdão 1301/2013-TCU-Plenário a respeito das contratações built to suit, para que analisem, dentro de suas competências, a possibilidade de edição de regulamentos infralegais que mitiguem os problemas decorrentes da falta de regulamentação do instituto;
	d) encaminhar cópia da deliberação a ser proferida ao Conselho da Justiça Federal; e
	e) arquivar o presente processo, nos termos do art. 169, inciso V, do Regimento Interno/TCU.
***
3.	A proposta do Ministério Público de Contas, retro, guarda estreita semelhança com o encaminhamento alvitrado na instrução de mérito da unidade técnica, à peça 4, conforme faço demonstrar na tabela comparativa a seguir, a contemplar apenas os pontos com redações diferentes:
	MPTCU
	UNIDADE TÉCNICA

	b) responder ao consulente que há possibilidade de utilização do modelo de locação sob medida, built to suit, em terrenos da União, sendo obrigatória a reversão do bem à Administração Pública ao final do contrato, destacando a necessidade de se instaurar um procedimento licitatório, de se conceder o direito de superfície ao eventual vencedor, bem como de se atender às demais exigências dispostas no Acórdão 1301/2013-TCU-Plenário;
	b) responder ao consulente que há possibilidade de utilização do modelo de locação sob medida, built to suit, em terrenos da União, inclusive da legalidade de reversão do bem à Administração Pública ao final do contrato, destacando, contudo, a necessidade de se instaurar um procedimento licitatório, de se conceder o direito de superfície ao eventual vencedor, bem como de se atender às demais exigências dispostas no Acórdão 1301/2013-TCU-Plenário;

	c) dar ciência da deliberação que vier a ser proferida ao Ministério da Economia e à Casa Civil da Presidência da República, informando-os dos riscos elencados neste processo e no Acórdão 1301/2013-TCU-Plenário a respeito das contratações built to suit, para que analisem, dentro de suas competências, a possibilidade de edição de regulamentos infralegais que mitiguem os problemas decorrentes da falta de regulamentação do instituto;
	c) encaminhar cópia da deliberação que vier a ser proferida, bem como desta instrução, ao Ministério da Economia para fins de alertar sobre os riscos apontados neste processo e no Acórdão 1301/2013-TCU-Plenário a respeito das contratações de aluguel sob medida, built to suit, empreendidas pela Administração Pública, como a ausência de um instrumento orçamentário adequado para aprovação do investimento, os possíveis impactos fiscais, a falta de definição de regras para limites do valor do aluguel e suas formas de atualização e a falta de previsão de garantias contratuais;

4.	Conforme pontuado no parecer transcrito, o Ministério Público de Contas endossa, na essência, as conclusões da unidade técnica, acrescendo a obrigatoriedade da reversão do bem à Administração Pública ao final do contrato de locação built to suit quando se tratar de imóvel em terreno da União, e sugerindo, ainda, aos órgãos responsáveis que analisem a possibilidade de "edição de regulamentos infralegais que mitiguem os problemas decorrentes da falta de regulamentação do instituto" em análise.
5.	O feito foi originalmente levado à deliberação na Sessão Plenária de 20/10/2021, quando o então relator, Ministro Raimundo Carreiro, ao acolher proposta formulada pelo Ministro Benjamin Zymler na fase de discussão, excluiu o processo de pauta, encaminhando-o à então Secretaria de Macroavaliação Governamental, para análise dos aspectos de responsabilidade fiscal inerentes ao objeto da presente Consulta, nos termos do despacho à peça 15, cujo teor principal transcrevo a seguir:
	Considerando os debates ocorridos durante a apreciação deste processo na sessão Plenária de 20/10/2021, em especial os questionamentos apontados pelo Ministro Benjamin Zymler, quanto à necessidade de avaliar se os contratos administrativos de locação de imóveis na modalidade built to suit (BTS) com cláusula de reversão futura do bem à Administração enquadram-se como operações de crédito, o que exigiria o atendimento às normas e requisitos da Lei Complementar 101/2000 (Lei de Responsabilidade Fiscal) , conforme registrado no vídeo da referida sessão a partir de 1h 15min (vídeo disponível no canal deste Tribunal "TCU" na rede Youtube, endereço eletrônico https://www.youtube.com/watch?v=Uz8gved2gnc) ;
	Considerando o disposto no subitem 9.3 do Acórdão 1928/2021-TCU-Plenário (relator: Ministro Benjamin Zymler) , verbis:
9.3. dar ciência desta deliberação ao Ministério da Economia a fim de que analise, para casos futuros, o enquadramento de contratações do tipo BTS com reversão, do contrato de gestão para ocupação de imóveis públicos (Lei 14.011/2020) , do contrato de eficiência (Lei 14.133/2021) e do contrato de fornecimento e prestação de serviço associado (Lei 14.133/2021) como uma operação de crédito, verificando as condições que devem ser atendidas para a sua celebração; (grifei) .
	Considerando a existência de estudos desenvolvidos pela Secretaria de Macroavaliação Governamental (Semag) acerca do tema;
	Considerando, enfim, a ausência de quórum mínimo para a deliberação em processo de consulta na Sessão Plenária de 20/10/2021, ex vi do 264, §4º, do Regimento Interno deste Tribunal.
	Excluo o processo de pauta e, ato contínuo, encaminho o feito à Semag, para que apresente, no prazo de quinze dias, parecer conclusivo sobre a questão suscitada pelo Ministro Benjamin Zymler, com retorno a este relator via Ministério Público, que já oficiou nos autos.
	 (...) 
6.	Esse despacho foi ratificado pelo Acórdão de Relação 3.078/2021-TCU-Plenário (relator: Ministro Raimundo Carreiro) , que assinou novo prazo para a instrução do feito, de sessenta dias, e detalhou tópicos para análise da unidade especializada, verbis: 
	ACORDAM os Ministros do Tribunal de Contas da União, reunidos em Sessão Plenária, por unanimidade, realizar a oitiva do Ministério da Economia, em prazo não superior a 60 dias, sobre as conclusões da Semag a respeito do assunto, facultando-lhe acesso integral às peças do processo, em especial quanto aos tópicos a seguir elencados:
	a) Quanto à natureza da contratação na modalidade de locação sob encomenda - "built to suit", celebrada com fundamento no art. 47-A da Lei 12.462/2011 como operação de crédito, e à eventual necessidade de cumprimento da legislação orçamentária e financeira: 
	i. as locações sob encomenda - "built to suit", ao realizarem a diluição temporal do valor devido ao empreendedor ao longo do contrato, caracterizam-se como operações de crédito nos termos do art. 29, inciso III, da Lei Complementar 101/2000. Tal característica é especialmente verificada nos casos em que há a reversão obrigatória do objeto adquirido, construído ou reformado substancialmente ao patrimônio do ente público, nos termos do art. 47-A, § 2º, da Lei 12.462/2011;
	ii. como condição para a assinatura do contrato, faz-se necessária a existência de prévia e expressa autorização para a contratação da operação de crédito, esteja ela presente no texto da lei orçamentária do exercício, em créditos adicionais ou em lei específica, nos termos do art. 32, inciso I, da Lei Complementar 101/2000; 
	iii. a operação de crédito é definitivamente materializada no momento do recebimento do objeto adquirido, construído ou reformado substancialmente pelo contratante. Como condição para o referido aperfeiçoamento da operação e o recebimento do objeto da locação sob encomenda, exigem-se, nos termos do art. 16, incisos I e II, e do art. 32, inciso II, ambos da Lei Complementar 101/2000: 
a) a estimativa do impacto orçamentário e financeiro; 
b) a declaração do ordenador de despesa de adequação orçamentária e financeira; 
c) a inclusão no orçamento ou em créditos adicionais dos recursos provenientes da operação; e 
d) verificação dos limites e condições relativos à operação de crédito pela Secretaria do Tesouro Nacional; 
	iv. quando da inclusão da operação de crédito no orçamento (no exercício de sua realização efetiva) , bem como do recebimento do ativo pela entidade administrativa (registro da despesa primária com a incorporação do bem) , deverá ser verificado o atendimento ao Teto de Gastos da EC 95/2016, à Regra de Ouro do art. 167, inciso III, da CF/1988, às metas fiscais de que trata a Lei Complementar 101/2000 e a Lei de Diretrizes Orçamentárias e aos limites da Resolução do Senado Federal 48/2007.
7.            Os tópicos acima destacados coincidem com as conclusões assentadas na instrução à peça 333 do TC Processo 008.162/2019-0 (replicada à peça 16 dos presentes autos) , objeto do já referido Acórdão 1928/2021-TCU-Plenário (relator: Ministro Benjamin Zymler) , tratando-se de relatório de auditoria com enfoque no caso concreto do RDC Presencial 01/2021-BM, conduzido pela Fundação Oswaldo Cruz, tendo por objeto locação sob medida (built to suit) em terreno da União, com cláusula de reversão do bem construído ao patrimônio da Fiocruz.
8.       A retomada da fase de instrução envolveu novas apurações e diligências complementares, impossibilitando o cumprimento do prazo assinado.
9.           Reproduzo a seguir, com ajustes de forma, o teor principal da instrução conclusiva lavrada no âmbito da então Secretaria de Macroavaliação Governamental, endossada pela direção da unidade (peças 42 a 44) :	 	
HISTÓRICO
Cuidam os autos de consulta formulada pelo Sr. Presidente do Conselho da Justiça Federal, ministro João Otávio de Noronha, a respeito de dúvida suscitada na aplicação de dispositivos legais e regulamentares relacionados à adoção do modelo de locação built to suit (aluguel sob medida) na Administração Pública (peça 1) . 
Foi questionada, especificamente, a possibilidade de a Justiça Federal aplicar o modelo em terrenos pertencentes à União, com previsão de reversão das edificações para a proprietária após o esgotamento do prazo contratual. No Brasil, a utilização dessa modalidade de locação para a Administração Pública foi admitida a partir da Lei 13.190/2015, que alterou a Lei 12.462/2011 (lei do Regime Diferenciado de Contratação - RDC) ao incluir o art. 47-A:
Art. 47-A. A Administração Pública poderá firmar contratos de locação de bens móveis e imóveis, nos quais o locador realiza prévia aquisição, construção ou reforma substancial, com ou sem aparelhamento de bens, por si mesmo ou por terceiros, do bem especificado pela administração.    
§ 1º A contratação referida no caput sujeita-se à mesma disciplina de dispensa e inexigibilidade de licitação aplicável às locações comuns.
§ 2º A contratação referida no caput poderá prever a reversão dos bens à Administração Pública ao final da locação, desde que estabelecida no contrato.
§ 3º O valor da locação a que se refere o caput não poderá exceder, ao mês, 1% (um por cento) do valor do bem locado.   
Considerando os debates ocorridos durante a apreciação deste processo na sessão Plenária de 20/10/2021 quanto à necessidade de avaliar se os contratos administrativos de locação de imóveis na modalidade built to suit com cláusula de reversão futura do bem à Administração enquadram-se como operações de crédito, o antigo relator, ministro Raimundo Carreiro, encaminhou o feito à Semag, para que apresente parecer conclusivo sobre a questão (peça 15) .
Reiterando-se entendimento originalmente expresso no TC Processo 008.162/2019-0, considerou-se que a celebração de locação sob encomenda de imóvel (modalidade built to suit - BTS) pelo ente administrativo, quando envolve a reversão obrigatória do bem construído no patrimônio do ente público, equivale à aquisição financiada de bem, resultante de serviços de empreitada. Desse modo, a entidade administrativa assume o compromisso financeiro, nos dizeres do art. 29, inciso III, da LRF, de pagar as prestações durante todo esse período, pagamento que servirá tanto para amortizar os custos da construção quanto para remunerar os recursos financeiros do contratante empreendedor.
Havendo a previsão de reversão do imóvel para a Administração Pública, portanto, ocorrerá um pagamento mensal a um terceiro pelo recebimento de um bem - resultado de serviços de empreitada - a ser incorporado ao ativo permanente da entidade. Ocorrerá o pagamento de um valor de principal (referente à construção do imóvel) e de outra parcela que, embora seja contratualmente denominada de aluguel, trata-se na prática da remuneração dos juros devidos ao investidor durante a vigência do contrato.
Enfatizou-se que a operação de crédito deve ser considerada como contratada no momento da celebração do contrato de built to suit com o vencedor da licitação. É nesse momento que se fará necessária a existência de prévia e expressa autorização para a contratação, esteja ela presente no texto da lei orçamentária do exercício, em créditos adicionais ou em lei específica. 
Isso ocorreria embora a operação devesse ser considerada realizada apenas no momento do recebimento da obra contratada. Assim, ainda que eventual ausência de autorização legislativa expressa não venha a impedir a realização da licitação, ela necessita ser concedida previamente à assinatura do contrato.
Repisou-se que, para a validade do recebimento do objeto contratual pela contratante (efetiva realização da receita de operação de crédito e ato de geração das despesas) seriam exigíveis: a) a estimativa do impacto orçamentário e financeiro; b) a declaração do ordenador de despesa de adequação orçamentária e financeira; c) a inclusão no orçamento ou em créditos adicionais dos recursos provenientes da operação com entrada no exercício a que se refere o orçamento; e d) verificação dos limites e condições relativos à operação de crédito pela Secretaria do Tesouro Nacional.
Reforçou-se que o atendimento à Regra de Ouro do art. 167, inciso III, da Constituição Federal (CF) de 1988 e aos limites da Resolução do Senado Federal 48/2007 deveria ser verificado quando da inclusão da operação de crédito no orçamento (no exercício de sua realização efetiva) .
Quanto ao impacto das despesas submetidas ao Teto de Gastos, instituído pela Emenda Constitucional (EC) 95/2016, e às metas fiscais, verificou-se que o pagamento do contrato seria realizado mediante despesas financeiras, não primárias, que não sensibilizam o Teto de Gastos - apenas os juros passam a ser denominados de "aluguéis". 
Dessa forma, manifestou-se o entendimento inicial segundo o qual o impacto no Teto de Gastos e nos resultados fiscais seria verificado no exercício de materialização da operação de crédito, quando do recebimento do ativo pela entidade administrativa, momento em que deverá ser registrada a despesa de capital - investimento.
Após pronunciamento do MPTCU (peça 19) , e considerando a complexidade da matéria e os diferentes aspectos abrangidos, como a interpretação e aplicação de normas de direito financeiro, a Corte de Contas, nos termos do Acórdão 3078/2021-TCU-Plenário, decidiu realizar a oitiva do Ministério da Economia sobre as conclusões da Semag a respeito do assunto, em especial quanto aos tópicos a seguir elencados:
              (...) [vide §6 deste Relatório]
Em resposta à oitiva, o Ministério da Economia encaminhou os seguintes documentos, a seguir analisados:
I - Nota Técnica SEI 4718/2022/ME (peça 31) ;
II - Nota Técnica SEI 3694/2022/ME (peça 32) ;
III - Ofício SEI 334906/2021/ME (peça 33) ;
IV - Parecer SEI 14159/2020/ME (peça 34) ;
V - Nota SEI 26/2022/CAF/PGACFFS/PGFN-ME (peça 35) ; e
VI - Nota Técnica SEI 5032/2022/ME (peça 37) .
Em resposta à comunicação por meio eletrônico, o Banco Central do Brasil enviou a Nota Técnica DSTAT 2022/02, apresentando informações sobre o momento no qual ocorreria o impacto dessas operações na modalidade built to suit - com reversão do bem ao ente público - nas metas fiscais previstas na Lei de Responsabilidade Fiscal e fixadas na Lei de Diretrizes Orçamentárias (peça 40) .
Por fim, em observância à ciência dada pelo Acórdão 1982/2021-TCU-Plenário, o Ministério da Economia publicou a Nota Conjunta SEI 5/2022/CCONT/CCONF/SUCON/STN/SETO-ME, de modo a analisar o enquadramento de contratações do tipo BTS com reversão como operação de crédito, verificando as condições que devem ser atendidas para sua celebração (peça 41) .
EXAME TÉCNICO
Secretaria de Orçamento Federal
A Secretaria de Orçamento Federal, por meio da Nota Técnica SEI 4718/2022/ME (peça 31) , concorda com o entendimento de que os contratos de locação sob encomenda celebrados pela Administração Pública em que, ao final da locação, há previsão de reversão dos bens ao Poder Público caracterizam-se como operações de crédito nos termos do art. 29, inciso III, da LRF, por se assemelharem à operação de arrendamento mercantil. Por conseguinte, considera que a mencionada operação está sujeita aos limites e condições da LRF, notadamente às disposições de seu art. 32.
Também concorda que, em casos assim, é necessária dotação orçamentária prévia para contratualizar a operação de crédito relacionada ao instrumento BTS, devendo os impactos orçamentários e fiscais sobre as receitas e despesas da operação ser demonstrados desde a elaboração do orçamento e com seus reflexos na respectiva execução para todo o período contratual.
Manifesta que a referida operação de crédito existe desde a sua contratação e deve levar em consideração todo o seu período. Desse modo, a respectiva dotação deve ser previamente demonstrada no orçamento, cf. disposto no art. 32, § 1º, incisos I e II, da LRF, mesmo considerando-se a ocorrência de períodos de carência durante a construção ou reforma substancial, comum em contratos que utilizam o instrumento BTS.
Observa que, diferente do que ocorre em outras operações de crédito tradicionais, não haverá a priori o recolhimento de receita financeira à Conta Única do Tesouro, em virtude de que o financiamento é constituído pela disponibilização de bens e serviços à Administração. 
Pontua, todavia, que haverá nos orçamentos registros de recursos provenientes da operação, na forma de fontes orçamentárias [Fonte 47 - Operações de Crédito Internas - em Bens e/ou Serviço ou a Fonte 49 - Operações de Crédito Externas - em Bens e/ou Serviços], em natureza de receita específica, quando do seu efetivo pagamento nas fontes mencionadas. 
Além disso, suscita que deverá haver registro das operações de crédito contratuais na forma do Identificador de Doações e de Operação de Crédito (IDOC) nas dotações destinadas ao pagamento das obrigações contraídas pela Administração, seja durante o financiamento da construção ou da reforma substancial ou quando do pagamento de juros e amortização do empréstimo.
Acrescenta que tais identificações orçamentárias permitirão o controle das operações, face os requisitos e limites fiscais da LRF e da Lei 4.320/1964, para verificar o atendimento à Emenda Constitucional 95/2016 (Teto de Gastos) , do art. 167, inciso III, da Constituição Federal (Regra de Ouro) , bem como aos limites da Resolução do Senado Federal 48/2007.
Coordenação-Geral de Contabilidade da União/STN
A Coordenação-Geral de Contabilidade da União, por meio da Nota Técnica SEI  3694/2022/ME (peça 32) , esclareceu que se encontrava à época em elaboração minuta de nota técnica na qual seria proposta a contabilização dos fatos surgidos de operações de BTS. A contabilização proposta estaria apoiada na reversão ou não do bem móvel ou imóvel em favor da Administração Pública Federal. 
Caso o bem móvel ou imóvel não viesse a ser revertido, a proposta previa a contabilização de ativo intangível na forma de direito de uso em constituição, tendo como contrapartida o reconhecimento de passivo de arrendamentos, conforme diretrizes contidas na NBC TG 06 (R3) - Operações de Arrendamento Mercantil, de 24/11/2017, combinada com os itens 12, 14 e 15 da NBC TSP 23 - Políticas Contábeis, Mudança de Estimativa e Retificação de Erro, de 21/11/2019. 
Neste caso, finalizada a produção ou construção do bem móvel ou imóvel, a proposta versava sobre a reclassificação do direito de uso em constituição para a conta contábil específica no ativo intangível. 
Por outro lado, caso o bem viesse a ser revertido, a proposta trazia o reconhecimento, em uma etapa inicial, de ativo em construção, em contrapartida a passivo de financiamento de bens. Ao finalizar a produção ou construção do bem móvel ou imóvel, o saldo reconhecido como ativo em construção seria então classificado para conta contábil específica do ativo imobilizado.
Posteriormente, em atendimento à ciência exarada no subitem 9.3 do Acórdão 1928/2021-TCU-Plenário, a Subsecretaria de Contabilidade Pública da Secretaria do Tesouro Nacional (Sucon/STN) analisou as operações de BTS previstas no art. 47-A, § 2º, da Lei 12.462/2011, especificamente aquelas em que há a reversão de bens à Administração Pública.
Como resultado desta análise, foi editada e publicada na Central de Conteúdo da STN a Nota Conjunta SEI n. 5/2022/CCONT/CCONF/SUCON/STN/SETO-ME, de 6/6/2022, onde é explanado sobre o tratamento contábil a ser dado a este tipo de operação, analisada a seguir.
Ministério da Economia
Tece considerações sobre a contabilização de contratações de natureza análoga - Parceria Público Privada na modalidade administrativa, arrendamento mercantil e arrendamento operacional - e o conceito de operações de crédito, citando que o MCASP - 9ª edição (p. 385) e o item 63 da NBC TG 06 (R3) estabelecem que o arrendamento mercantil financeiro deve ser contabilizado nos mesmos moldes da aquisição financiada de bens.
Cita a NBC TG 06 (R3) , que traz critérios para reconhecer se a operação traz natureza de arrendamento mercantil financeiro: i) o arrendamento transfere a propriedade do ativo subjacente ao arrendatário ao final do prazo do arrendamento; ii) o arrendatário tem a opção de comprar o ativo subjacente a preço que se espera que seja suficientemente mais baixo do que o valor justo na data em que a opção se tornar exercível, para que seja razoavelmente certo, na data de celebração do arrendamento, que a opção será exercida; iii) o prazo do arrendamento é equivalente à maior parte da vida econômica do ativo subjacente, mesmo se a propriedade não for transferida; iv) na data da celebração do arrendamento, o valor presente dos recebimentos do arrendamento equivale substancialmente à totalidade do valor justo do ativo subjacente; e v) o ativo subjacente é de natureza tão especializada que somente o arrendatário pode usá-lo sem modificações importantes. 
Reconhece que, sendo certo e evidente no início do contrato de BTS que o arrendatário exercerá a opção de compra a ele facultada, e seja caracterizada a transferência substancial de todos os riscos e benefícios inerentes à propriedade do ativo subjacente ao arrendatário, entende-se que a operação realizada pode ser caracterizada como um financiamento para a aquisição de bens obtidos pelo arrendatário, e não como uma simples operação de locação de bens pertencentes pelo arrendador.
Necessário, portanto, o reconhecimento de um ativo pelo ente público, em contrapartida do respectivo passivo de financiamento, devendo a escrituração contábil evidenciar o fato de acordo com sua essência.
Explana que, encerrada a fase de construção ou produção do bem classificado como arrendamento financeiro, e tendo a administração pública verificado que ele atende às especificações requeridas contratualmente, chega-se o momento de reconhecer o ativo concluído, mediante reclassificação de contas patrimoniais, bem como a execução orçamentária relativa à receita de capital com operações de crédito e à da despesa de capital com investimentos.
Alerta que a previsão em Lei Orçamentária Anual e a autorização da respectiva operação de crédito devem se dar em momentos anteriores à contratação das operações.
Comenta que, em relação ao pagamento do financiamento obtido para a aquisição do bem, bem como dos encargos financeiros sobre ele incidentes, a execução orçamentária deverá evidenciar, respectivamente, a despesa de capital com a amortização de dívida e a despesa corrente com o pagamento de encargos.
Coordenação-Geral de Operações de Crédito de Estados e Municípios/STN
A Coordenação-Geral de Operações de Crédito de Estados e Municípios, por meio do Ofício SEI 334906/2021/ME (peça 33) , esclarece que suas competências se limitam à verificação prévia do cumprimento de limites e de condições para a contratação de operações de crédito por Estados, Distrito Federal e Municípios, com ou sem a garantia da União. Dessa forma, não se inseriria em suas competências a emissão de juízo quanto ao enquadramento de estruturas de financiamento nos conceitos de operação de crédito estabelecidos na LRF ou em qualquer outra norma pertinente.
Procuradoria-Geral da Fazenda Nacional
A Procuradoria-Geral da Fazenda Nacional, por meio da Nota SEI  26/2022/CAF/PGACFFS/PGFN-ME (peça 34) , menciona que a questão atinente ao enquadramento dos contratos denominados built to suit no conceito de operação de crédito, tal como delineado no art. 29, inciso III, da LRF, já havia sido objeto de exame mediante o Parecer SEI 14159/2020/ME, em que haviam sido firmadas as seguintes conclusões:
a) os contratos de locação sob encomenda celebrados pela Administração Pública em que há previsão de reversão dos bens ao Poder Público, ao final da locação, enquadram-se no conceito de operação de crédito, tal como delineado no art. 29, inciso III, da Lei de Responsabilidade Fiscal, já que tal modalidade contratual assemelha-se à operação de arrendamento mercantil, prevista no referido dispositivo legal. Como consequência, tais espécies de contrato devem se submeter ao procedimento de verificação do cumprimento de limites e de condições estabelecido no art. 32 da LRF; e 
b) os contratos de locação sob encomenda celebrados pela Administração Pública em que não há previsão de reversão do bem ao Poder Público, ao final da locação, não se assemelham à operação de arrendamento mercantil, para fins do disposto no art. 29, inciso III, da LRF, diante da impossibilidade de aquisição do bem mediante financiamento, pela Administração, com a conversão do valor pago a título de aluguel. Ademais, não se observa, na locação sob encomenda sem previsão de reversão do bem ao Poder Público, qualquer semelhança com as demais figuras contratuais descritas no art. 29, inciso III, da LRF, motivo pelo qual conclui-se que os referidos contratos não se enquadram, a rigor, no conceito de operação de crédito delineado no supracitado dispositivo legal.
Coordenação-Geral de Estudos Econômico-Fiscais 
A Coordenação-Geral de Estudos Econômico-Fiscais, por meio da Nota Técnica 5032/2022/ME (peça 37) , pronuncia-se a respeito da repercussão sobre as estatísticas fiscais pelo critério "acima da linha" do Governo Central divulgadas pela referida Coordenação-Geral, bem como ao atendimento do Teto de Gastos da EC 95/2016 e às metas de resultado primário de que tratam a Lei de Responsabilidade Fiscal e a Lei de Diretrizes Orçamentárias.
A Coordenação tece considerações sobre os critérios que norteiam a apuração do resultado primário e sua relação com a estatística fiscal apurada pelo Banco Central do Brasil, e apresenta comentários sobre a relação desse sistema de estatísticas fiscais com o processo orçamentário. Expõe que as estatísticas "acima e abaixo da linha" desempenham papéis complementares no processo orçamentário-financeiro, sendo a primeira central para estruturação do orçamento e acompanhamento da sua execução ao longo do ano, e a segunda a métrica utilizada na aferição da meta de resultado fiscal.
Nesse sentido, considera prioritário preservar ao máximo a consistência metodológica entre os dois critérios de apuração e recomenda consulta ao Banco Central do Brasil acerca da sua apuração estatística da modelagem built to suit.
Sublinha que, apesar do registro da operação como sendo uma "aquisição financiada de bens" encontrar respaldo nas diretrizes contábeis (IPSAS 13) e na metodologia de estatísticas de finanças públicas (GFSM 2014) , ela poderia significar a inexequibilidade da transação requerida haja vista que seu impacto concentrado no tempo pode entrar em conflito com as restrições impostas pelas regras fiscais vigentes.
Banco Central do Brasil
O Banco Central, em resumo, aponta à peça 40, que, dada a metodologia utilizada para o cálculo das estatísticas fiscais (Necessidade de Financiamento do Setor Público - NFSP e Dívida Líquida do Setor Público - DLSP) , o impacto da operação built to suit no resultado primário do setor público deverá ocorrer ao longo do tempo, à medida em que forem realizados os pagamentos de aluguéis e financiamentos, e não no momento da celebração do contrato ou da efetiva materialização da operação (disponibilização do equipamento público financiado) .
Aduz ao Government Finance Statistics Manual 2014 (GFSM 2014) , o qual faria referência à criação de outros passivos do setor público, em que não há desembolso inicial de recursos - a exemplo de dívidas decorrentes de atraso no pagamento de salários. Nesses casos, em que não haveria registro de passivo para o setor público nas estatísticas de DLSP, o impacto das operações seria captado nas NFSP por meio da queda das disponibilidades do ente público no momento do efetivo pagamento da despesa ou passivo. Referida abordagem estaria alinhada com a adoção do regime de caixa na apuração das NFSP.
Assevera que a apuração das estatísticas de DLSP e NFSP busca mensurar, em linhas gerais, as necessidades de financiamento junto ao setor financeiro, no que se inclui a emissão de títulos e os empréstimos e financiamentos junto às instituições financeiras. Essa abrangência não contemplaria, portanto, passivos que poderiam ser considerados em um conceito mais abrangente de endividamento, tal como o PFLGG (Patrimônio Financeiro Líquido do Governo Geral) .
Ressalta a necessidade de se observar a coerência do padrão metodológico ao longo do tempo, e de garantir que as fontes de dados sejam informações confiáveis e tempestivas, evitando-se trabalhar com dados estimados, imputados ou obtidos de outras fontes que não sejam instituições submetidas a rígidas regras de governança e de supervisão.
Responde, desse modo, que a imputação de empréstimo ao setor público no momento da entrega efetiva do bem financiado não se coaduna com a atual metodologia de apuração das NFSP, que adota o regime de caixa. Sendo o bem financiado um ativo não financeiro, ele não estaria incluído nas abrangências das estatísticas fiscais.
Além disso, manifesta que os pagamentos dos aluguéis/financiamentos serão captados como déficit primário (mediante redução das disponibilidades da conta única) ao longo do período, uma vez que não haverá registro de contrapartida (aumento de outro ativo) 
Análise
Verifica-se que se alcançou relativo consenso no entendimento segundo o qual os contratos de locação sob encomenda celebrados pela Administração Pública em que, ao final da locação, há previsão de reversão dos bens ao Poder Público caracterizam-se como operações de crédito nos termos do art. 29, inciso III, da LRF, por se assemelharem à operação de arrendamento mercantil.
Dessa forma, reiteram-se as análises empreendidas quanto aos itens i e ii da alínea "a" do Acórdão 3078/2021-TCU-Plenário.
Acrescente-se que, conforme a manifestação da Coordenação Geral de Contabilidade - CCONT/STN, a operação haverá de ser contabilizada nos mesmos moldes da aquisição financiada de bens, uma vez que a contabilidade deve representar a essência econômica do fato. Nos termos do MCASP 9ª edição, o registro orçamentário de uma aquisição financiada de bens poderá ser feito de duas formas distintas: 
I. No momento da aquisição, há registro da despesa orçamentária de capital pela aquisição financiada de bens (despesa com investimento) e receita orçamentária de capital pela operação de crédito (aquisição financiada de bens ou arrendamento mercantil financeiro) , ainda que não haja ingresso efetivo de receita nos cofres públicos. No momento do pagamento das parcelas, há registro de despesa orçamentária com amortizações e encargos do financiamento; ou 
II. No momento da aquisição, não há registro orçamentário. No momento do pagamento das parcelas, há registro de despesa orçamentária com amortizações e encargos do financiamento. Nesse caso, não são registradas receitas orçamentárias porque não há previsão de efetivo ingresso nos cofres públicos, porém deve ser feito o registro no grupo das contas de controles fiscais para que seja possível considerar o valor dessa operação no cálculo dos resultados primário e nominal, bem como na apuração das operações de crédito para fins de limite da LRF, e assim capturar seu impacto nos demonstrativos fiscais. 
O documento ressalta que a metodologia adotada para o registro orçamentário deve ser evidenciada em notas explicativas. Independentemente da técnica de elaboração, controle e execução orçamentária adotada, que depende da Lei Orçamentária e demais atos normativos de cada ente da Federação, os aspectos patrimoniais resultantes da realização da aquisição financiada de bens devem ser reconhecidos, mensurados e evidenciados nas demonstrações contábeis. 
Quanto ao item iii, da alínea "a", do Acórdão 3078/2021-TCU-Plenário, esta Secretaria manifestou (peça 333 do TC 008.162/2019 e peça 16, p. 14, do TC Processo 006.209/2019-0)  que a operação de crédito seria definitivamente materializada no momento do recebimento do objeto adquirido, construído ou reformado substancialmente pelo contratante. Entendeu-se como recebimento não o momento em que o ativo reverteria para o patrimônio público ao final do termo contratual, mas sim aquele em que ele entrasse em operação, produzindo a utilidade esperada para o contratado.
Mesmo assim, a longa separação temporal entre o momento da contratação e aquele inicialmente considerado como de efetiva realização da operação de crédito gerava diversas dificuldades em termos de regras orçamentárias e fiscais, dentre as quais se destacam o momento no qual ela teria que ser incluída no orçamento, quando precisaria ocorrer a autorização legal específica do art. 32, inciso I da LRF, e quando deveriam ser verificados o atendimento da Regra de Ouro e da Resolução do Senado Federal n. 48/2007.
Além disso, representava dificuldade em se estabelecer como seria exigível o cumprimento do art. 16, inciso I, da LRF, segundo o qual a criação de despesa exige estimativa do impacto orçamentário-financeiro no exercício em que deva entrar em vigor e nos dois subsequentes. Tal exigência seria inconsistente em uma operação que só viesse a ser considerada materializada depois de mais de dois exercícios de sua contratação.
Entretanto, a contabilização e o registro como aquisição financiada de bens ajudam a elidir a controvérsia, ao possibilitar aproximar os momentos de contratação e de efetiva realização da operação de crédito. Uma vez que se está, em última análise econômica, diante de uma aquisição financiada de bens, como salienta a CCONT/STN, a Administração Pública exercerá a atribuição de fiscalizar a execução do objeto contratado desde o início da execução contratual, em razão do art. 104, inciso III, da Lei 14.133/2021, bem como do art. 7º, caput, da Lei 14.011/2020, c/c o art. 67, caput, da Lei 8.666/1993.
Nesses termos, seria possível à Administração Pública contratante verificar e constatar tempestivamente o atingimento satisfatório e gradual do objeto pactuado no contrato celebrado, fazendo com que eventuais desvios constatados sejam corrigidos e possibilitando a expedição não apenas do termo de recebimento definitivo, mas também de recebimento provisório, os quais são previstos no caput do art. 73 da Lei 8.666/1993, e no art. 140, caput, da Lei 14.133/2021. 
Nesses termos, ainda que o contratante, parceiro privado, retenha o controle imediato do ativo conforme os termos do BTS pactuado - não somente durante o prazo de construção, mas de operação, o ente público irá recebendo o objeto e o incorporando em suas contas do ativo. Ou seja, uma vez que a operação de crédito em questão venha a configurar, em essência econômica, uma aquisição financiada de bem imóvel, a incorporação do ativo em construção ao patrimônio da entidade e o correspondente financiamento da administração pública pelo contratante ocorrem não somente no momento do recebimento do ativo, mas a partir do momento em que ele for sendo construído.
 Assim, a despesa de capital - investimento, em vez de recair unicamente no exercício de recebimento financeiro, há de ser diluída nos exercícios de construção. Apenas a forma de pagamento desse investimento é que será distinto, estendendo-se, por sua vez, durante o restante do período contratual, levando-se ainda em consideração os períodos de carência.
Em reunião com representantes das entidades anteriormente citadas (Banco Central, Secretaria do Tesouro Nacional) , em 10/10/2022, foi salientado que a operação guarda pontos de contato com a "Aquisição financiada de bens móveis em moeda externa - fonte 0149".
A operação, realizada pelo Comando da Aeronáutica [situação concreta invocada incidentalmente como subsídio às análises do objeto da Consulta], consiste na permuta de um passivo de fornecedores (financeiro) por um passivo de financiamento de longo prazo (permanente) , com controle da dívida contratual externa. Assim, de forma análoga, ocorre a despesa orçamentária com a aquisição de um bem, e a receita orçamentária de operação de crédito sem fluxo financeiro.
Portanto, reforma-se o entendimento anteriormente exposto, segundo o qual a operação de crédito seria definitivamente materializada somente no momento do recebimento do objeto adquirido, construído ou reformado substancialmente pelo contratante. A operação se aproxima de aquisições financiadas de bens e arrendamentos mercantis financeiros convencionais, consideradas como realizadas no mesmo exercício de sua contratação ou no subsequente, a depender de quando inicie a construção do ativo objeto, situações mais comumente encontradas nas contratações da administração pública. Dessa forma, os requisitos fiscais e orçamentários podem ser exigidos desde sua contratação.
Já quanto ao item iv, da alínea "a", do Acórdão 3078/2021-TCU-Plenário, também tanto em primeira análise relativa ao tema (peça 333 do TC 008.162/2019- 0) , quanto em uma segunda oportunidade (peça 16, p. 14) , relativamente ao impacto das despesas submetidas à EC 95/2016 e às metas fiscais, manifestou-se que o pagamento do contrato seria realizado mediante despesas financeiras, e não primárias - apenas os juros passam a ser denominados de "aluguéis", para fins contratuais.
Observa-se que, na proposta de encaminhamento da última instrução, o tema é mencionado no subitem "iv", do item "a", do parágrafo 92:
iv. quando da inclusão da operação de crédito no orçamento (no exercício de sua realização efetiva) , bem como do recebimento do ativo pela entidade administrativa (registro da despesa primária com a incorporação do bem) , deverá ser verificado o atendimento ao Teto de Gastos da EC 95/2016, à Regra de Ouro do art. 167, inciso III, da CF/1988, às metas fiscais de que trata a Lei Complementar 101/2000 e a Lei de Diretrizes Orçamentárias e aos limites da Resolução do Senado Federal 48/2007.
Uma vez que se considera que a operação de crédito estará materializada desde o início da construção do ativo sob medida, o atendimento à Regra de Ouro do art. 167, inciso III, da CF/1988, e aos limites da Resolução do Senado Federal 48/2007 pode ser verificado já durante a inclusão da operação de crédito no orçamento, observando-se sempre as previsões de como a despesa de capital - investimento será distribuída nos exercícios em que o ativo a ser futuramente incorporado estiver em construção.
Assim, a aferição da Regra de Ouro (verificar se as operações de crédito não excedem o montante das despesas de capital) deve ser realizada por ocasião da elaboração da peça orçamentária, com base nos valores propostos e autorizados, e após o encerramento do exercício financeiro, com base nos valores executados.
Já quanto às metas fiscais, esclarece-se que o citado trecho da parte dispositiva do Acórdão 3078/2021-TCU-Plenário não foi redigido de modo a implicar que o impacto da operação nas estatísticas e nas metas fiscais ocorreria, necessariamente, em algum dos momentos nele mencionados - quais sejam: i) inclusão da operação de crédito no orçamento; e ii) recebimento do ativo pela entidade administrativa.
Registre-se entretanto que, no corpo da instrução que a embasou e em exame processual anterior (peça 333, p. 15, do TC Processo 008.162/2019-0, e peça 16, p. 14, dos presentes autos) manifestou-se entendimento - preliminar - segundo o qual o impacto no Teto de Gastos e nos resultados fiscais ocorreria no exercício de materialização da operação de crédito, quando do recebimento do equipamento pela entidade da administração pública contratante, ocasião na qual seria registrada a despesa de capital - investimento.
Tal entendimento era baseado justamente no fato de que a realização da operação de crédito não haveria de ser captada pelo Banco Central, visto que não ocorreria movimentação de recursos financeiros, mas sim disponibilização antecipada de bens e serviços. Afinal, como salientam a Coordenação-Geral de Estudos Econômico-Fiscais e o próprio Banco Central, o cálculo de resultado "abaixo da linha" se dá a partir da análise das variações na dívida líquida do Governo Central, tendo como base as informações registradas na contabilidade do sistema financeiro.
Conforme também ressaltado pela citada Coordenação-Geral, referida proposta de tratamento das operações de BTS como imputação do empréstimo (e correspondente despesa de capital) na data do recebimento do ativo encontraria respaldo no critério de apuração por competência, uma vez que não há movimentação financeira na origem da operação.
Reconhece-se que o tratamento inicialmente proposto, assim, não seria compatível com o padrão metodológico das necessidades de financiamento do setor público baseadas no MEFP 1986/FMI, pelo qual o resultado primário deve observar o critério "caixa", de modo a exigir expressivos ajustes metodológicos para sua compatibilização.
Logo, quando do recebimento do bem financiado, não ocorreria impacto no resultado "abaixo da linha", e, consequentemente, nas metas fiscais previstas na Lei de Responsabilidade Fiscal (art. 4, § 1º, da Lei Complementar 101/2000) , apuradas conforme o regime de caixa. Por outro lado, à medida em que os juros e amortizações denominadas de "aluguéis" forem sendo desembolsados, o Banco Central do Brasil (BCB) viria a captar a redução do saldo da Conta Única, sem contrapartida em termos de ativo. Dessa forma, pela ótica "abaixo da linha", o impacto primário da operação seria captado de forma diluída, ao longo dos exercícios remanescentes do contrato, após eventuais períodos de carência.
Assim, embora a incorporação do bem de capital ao ativo do ente público venha a constituir despesa primária de investimento, uma vez que a verificação do cumprimento das metas fiscais de que trata a LRF (art. 9º da LC 101/2000) se dá pelo cotejo da meta estabelecida na LDO com o resultado primário apurado pelo BCB pelo critério "abaixo da linha", ficaria prejudicado o entendimento de submeter a despesa primária da operação BTS ao crivo da meta fiscal antes da própria realização da operação.
Raciocínio análogo, entretanto, não se aplica integralmente ao Regime Fiscal instituído pela EC 95/2016. Embora a metodologia do Teto de Gastos se baseie no total de despesas primárias pagas em 2016, acrescidas dos restos a pagar pagos em 2016 - o que estrutura o regime, pela lógica financeira, sob uma ótica de "caixa" - ela também abarca outras operações que afetaram o resultado primário do citado exercício de referência.
Nesse sentido, embora a despesa de investimento a ser reconhecida em cada exercício em que ocorrer a construção do imóvel não vá afetar o resultado primário pelo critério "abaixo da linha" - e, portanto, não impactará nas metas fiscais previstas pela LRF - elas continuam sendo despesas primárias, afetando, portanto, o resultado primário "acima da linha".
Ademais, a própria contabilização da despesa de investimento associada a uma aquisição financiada de bem reconhece que há um "pagamento" após sua liquidação, embora não haja desembolso de numerário. O exemplo trazido refere-se à aquisição financiada de um bem no valor de R$ 50.000,00 [BRASIL, Manual de Contabilidade Aplicada ao Setor Público. 9ª ed. Brasília, 2021. P. 379-380].
Pagamento da despesa de investimento 
Natureza da informação: orçamentária 
D 6.2.2.1.3.03.xx  Crédito Empenhado Liquidado a Pagar 50.000,00 
C 6.2.2.1.3.04.xx  Crédito Empenhado Liquidado Pago 50.000,00 
Natureza da informação: controle 
D 8.2.1.1.3.xx.xx DDR Comprometida por Liquidação e Entradas Compensatórias 50.000,00 
C 8.2.1.1.4.xx.xx DDR Utilizada 50.000,00 
Registro de Controle Fiscal para fins de apuração dos resultados primário e nominal
Natureza da informação: controle 
D 7.6.3.1.0.00.00 Controle de Operações de Crédito para fins da LRF 50.000,00 
C 8.6.3.1.x.01.00 Aquisição Financiada de Bens e Arrendamento Mercantil Financeiro 50.000,00
Assim, embora a despesa de investimento representada pela incorporação do bem de capital não venha a sensibilizar as metas fiscais previstas no art. 9º da LC 101/2000, suas etapas constituem despesa primária que sensibilizará o limite de que trata o art. 107 do ADCT de cada exercício de sua execução.
Veja-se, entretanto, que muito embora as análises iniciais tenham - em algum momento - se debruçado sobre quando ocorreria o impacto nas metas de resultado primário, a prévia verificação de atendimento às metas de resultado primário estabelecidas na LRF e a submissão ao regime fiscal estruturado pela EC 95/2016 e suas alterações não estão dentre os requisitos para a contratação de operação de crédito elencados no artigo 32 da Lei Complementar 101/2000.
Por outro lado, conforme salientado pela Secretaria de Orçamento Federal, os recursos provenientes da operação são registrados na forma de fontes orçamentárias em natureza de receita específica. Além disso, nas dotações destinadas ao pagamento das obrigações contraídas pela Administração, deverá haver registro das operações de crédito na forma do Identificador de Doações e de Operação de Crédito (IDOC) , seja durante o financiamento da construção/reforma substancial, seja quando do pagamento de juros e amortização do empréstimo.
Referidas identificações orçamentárias permitirão o controle das operações para verificar o atendimento ao art. 167, inciso III, da Constituição Federal (Regra de Ouro) , conforme exigido pelo art. 32, inciso V, da LRF, bem como aos limites da Resolução do Senado Federal 48/2007.
Reforce-se que o escopo original dos citados processos de consulta era responder aos questionamentos - feitos pelas entidades da administração pública - se a operação revestia ou não do caráter de operação de crédito, mas não exaurir a maneira como o assunto viria a ser tratado pelos órgãos competentes para: i) coordenar o processo de alocação de recursos públicos durante o ciclo orçamentário; e ii) registrar os respectivos impactos nas estatísticas contábeis decorrentes de tal entendimento.
A regulamentação minudente do referido assunto é competência da Secretaria de Orçamento Federal e da Secretaria do Tesouro Nacional, atualmente ligadas ao Ministério da Economia, nos termos dos artigos 16 a 18, da Lei 10.180/2001.
Por outro lado, conforme ressaltado pelo Banco Central, a apuração das estatísticas macroeconômicas do setor fiscal segue metodologia e critérios próprios, não necessariamente se vinculando com a legislação orçamentária e com os registros contábeis e gerenciais das entidades governamentais, as quais podem seguir dinâmica distinta.
CONCLUSÃO
Verifica-se que se alcançou relativo consenso no entendimento segundo o qual os contratos de locação sob encomenda celebrados pela Administração Pública em que, ao final da locação, há previsão de reversão dos bens ao Poder Público caracterizam-se como operações de crédito nos termos do art. 29, inciso III, da LRF, por se assemelharem à operação de arrendamento mercantil. Dessa forma, reiteram-se as análises empreendidas quanto aos itens i e ii da alínea "a", do Acórdão 3078/2021-TCU-Plenário.
Quanto ao item iii, da alínea "a", do Acórdão 3078/2021-TCU-Plenário, tendo em vista a evolução do entendimento para a contabilização da operação como aquisição financiada de bens, reforma-se o entendimento anteriormente exposto, segundo o qual a operação de crédito seria definitivamente materializada apenas no momento do recebimento integral do objeto adquirido, construído ou reformado substancialmente pelo contratante.
Uma vez que a operação estaria concretizada no mesmo exercício ou naquele subsequente ao de sua contratação, mostra-se viável exigirem-se, nos termos do art. 16, incisos I e II, e do art. 32, inciso II, ambos da Lei Complementar 101/2000: a) a estimativa do impacto orçamentário e financeiro; b) a declaração do ordenador de despesa de adequação orçamentária e financeira; c) a inclusão no orçamento ou em créditos adicionais dos recursos provenientes da operação; e d) verificação dos limites e condições relativos à operação de crédito pela Secretaria do Tesouro Nacional.
Quanto ao item iv da alínea "a" do Acórdão 3078/2021-TCU-Plenário, esclarece-se que tanto na contratação da operação, quanto por ocasião da efetiva realização da operação de crédito, não ocorrerá impacto no resultado "abaixo da linha", e, consequentemente, nas metas fiscais previstas na Lei de Responsabilidade Fiscal (art. 4, § 1º, da Lei Complementar 101/2000) e fixadas pela Lei de Diretrizes Orçamentárias do exercício.
Assim, quanto às metas fiscais de que trata a LRF, uma vez que a verificação do cumprimento se dá pelo cotejo da meta estabelecida na LDO com o resultado primário apurado pelo BCB pelo critério "abaixo da linha", fica prejudicado o entendimento de submeter a despesa primária da operação BTS ao crivo da meta fiscal antes da realização da operação de crédito. 
Raciocínio análogo, entretanto, não se aplica ao Regime Fiscal instituído pela EC 95/2016. Embora a despesa de investimento representada pela incorporação do bem de capital não venha a sensibilizar as metas fiscais previstas no art. 9º da LC 101/2000, suas etapas constituem despesa primária que sensibilizará o limite de que trata o art. 107 do ADCT de cada exercício de sua execução.
Todavia, tanto a prévia verificação de atendimento às metas de resultado primário estabelecidas na LRF e quanto a submissão ao regime fiscal estruturado pela EC 95/2016 e suas alterações não estão dentre os requisitos para a contratação de operação de crédito elencados no artigo 32 da Lei Complementar 101/2000. Portanto, quando da inclusão da operação de crédito no orçamento, deverá ser verificado o atendimento à Regra de Ouro do art. 167, inciso III, da CF/1988, e aos limites da Resolução do Senado Federal 48/2007.
Na regulamentação minudente de como será realizado o registro do fato contábil na contabilidade pública patrimonial e orçamentária, assunto inserido nas competências da Secretaria de Orçamento Federal e da Secretaria do Tesouro Nacional, atualmente ligadas à Secretaria Especial do Tesouro e Orçamento do Ministério da Economia, deverão ser asseguradas as devidas segurança jurídica e transparência, além de medidas que visem à gestão fiscal responsável.
Tendo em conta que tanto o item "ii" como o item "iii" da proposta de encaminhamento do Acórdão 3078/2021-TCU-Plenário passaram a se referir ao mesmo marco temporal, as exigências constantes em cada um deles serão feitas de forma unificada, ajustando-se a redação dos demais.
PROPOSTA DE ENCAMINHAMENTO
Ante todo o exposto, e após a análise das manifestações apresentadas pelo Ministério da Economia em atendimento ao Acórdão 3078/2021-TCU-Plenário, submete-se ao relator a manifestação requerida no despacho de peça 15, propondo-se, nos seguintes termos: 
Responder ao consulente que: 
a.1) as locações sob encomenda - built to suit -, ao realizarem a diluição temporal do valor devido ao empreendedor ao longo do contrato, caracterizam-se como operações de crédito nos termos do art. 29, inciso III, da Lei Complementar 101/2000. Tal característica é especialmente verificada nos casos em que há a reversão obrigatória do objeto adquirido, construído ou reformado substancialmente ao patrimônio do ente público, nos termos do art. 47-A, § 2º, da Lei 12.462/2011;
a.2) como condição para a assinatura do contrato, exigem-se, nos termos do art. 16, incisos I e II, e do art. 32, inciso II, ambos da Lei Complementar 101/2000: i) a existência de prévia e expressa autorização para a contratação da operação de crédito, esteja ela presente no texto da lei orçamentária do exercício, em créditos adicionais ou em lei específica, ii) a estimativa do impacto orçamentário e financeiro; iii) a declaração do ordenador de despesa de adequação orçamentária e financeira; iv) a inclusão no orçamento ou em créditos adicionais dos recursos provenientes da operação; e v) verificação dos limites e condições relativos à operação de crédito pela Secretaria do Tesouro Nacional;
a.3) quando da inclusão da operação de crédito no orçamento, deverá ser verificado o atendimento à Regra de Ouro do art. 167, inciso III, da CF/1988, e aos limites da Resolução do Senado Federal 48/2007.
a.4) na regulamentação minudente de como será realizado o registro do fato contábil na contabilidade pública patrimonial e orçamentária, assunto inserido nas competências da Secretaria de Orçamento Federal e da Secretaria do Tesouro Nacional, atualmente ligadas à Secretaria Especial do Tesouro e Orçamento do Ministério da Economia, deverão ser asseguradas as devidas segurança jurídica e transparência, além de medidas que visem à gestão fiscal responsável;
b) encaminhar cópia do Acórdão ao Conselho da Justiça Federal e à Secretaria Especial de Tesouro e Orçamento do Ministério da Economia; e
c) encerrar o presente processo, com fundamento no art. 169, inciso V, do Regimento Interno do TCU.
É o Relatório.

não há.

Procuradora-Geral Cristina Machado da Costa e Silva.

CONSULTA. CJF. LEGALIDADE DE CONTRATO ADMINISTRATIVO DE LOCAÇÃO NA MODALIDADE "BUILT TO SUIT" (ALUGUEL SOB MEDIDA) PARA CONSTRUÇÕES EM TERRENOS DA UNIÃO. RESPOSTA AFIRMATIVA. MATÉRIA PARCIALMENTE ESCLARECIDA NO ACÓRDÃO 1.301/2013-TCU-PLENÁRIO. ELUCIDAÇÕES COMPLEMENTARES. REVERSÃO OBRIGATÓRIA DO BEM AO PATRIMÔNIO PÚBLICO NO FINAL DA AVENÇA. IDENTIFICAÇÃO DE RISCOS ASSOCIADOS ÀS LOCAÇÕES DE IMÓVEIS NO MODELO "BUILT TO SUIT". BAIXO GRAU DE REGULAMENTAÇÃO DOS CONTRATOS DA ESPÉCIE NO ÂMBITO DA ADMINISTRAÇÃO FEDERAL. NATUREZA DE OPERAÇÃO DE CRÉDITO DOS CONTRATOS DE LOCAÇÃO "BUILT TO SUIT" (ALUGUEL SOB MEDIDA) COM CLÁUSULA DE REVERSÃO DO BEM À ADMINISTRAÇÃO NO FINAL DA AVENÇA. SUJEIÇÃO ÀS REGRAS E PRINCÍPIOS ORÇAMENTÁRIOS E DE RESPONSABILIDADE FISCAL CIÊNCIA AO CONSULENTE, AO MINISTÉRIO DA ECONOMIA E À CASA CIVIL. Existe amparo legal à utilização do modelo de locação sob medida, built to suit, em terrenos da União, sendo obrigatória a reversão do bem à Administração Pública ao final do contrato, hipótese em que se fazem necessários o procedimento licitatório, a concessão do direito de superfície ao eventual vencedor do certame e o atendimento às demais exigências dispostas no Acórdão n.º 1.301/2013-TCU-Plenário. Os contratos de locação sob medida, built to suit, com cláusula de reversão do bem à Administração Pública ao final da avença constituem operações de crédito, desde o momento da contratação, sujeitando-se às regras orçamentárias e de responsabilidade fiscal aplicáveis à espécie, previstas na Constituição Federal, na Lei Complementar 101/2000, nas leis de diretrizes orçamentárias, nas respectivas leis orçamentárias e nos correspondentes regulamentos.

CONSULTA (CONS)

Secretaria de Fiscalização de Infraestrutura Urbana (SeinfraUrb).

Trata-se de Consulta formulada Presidente do Conselho da Justiça Federal, acerca da legalidade de contratos administrativos de locação de imóveis na modalidade built to suit (aluguel sob medida ou BTS) em terrenos da União, nos seguintes termos (peça 1) :
consulto esse Órgão sobre a possibilidade de a Justiça Federal deflagrar procedimento licitatório a fim de selecionar a melhor proposta com vistas à construção, sob medida, de edifícios, por terceiros investidores, em terrenos pertencentes à União, seguida de locação por prazo determinado, com reversão das edificações para a proprietária após o esgotamento do prazo contratual. Trata-se, em verdade, de modalidade que se operacionaliza através da cessão do direito de superfície de terreno da União a terceiro, por tempo certo, com a contrapartida de obtenção de sedes próprias sem a necessidade de realização direta das obras necessárias.  (Grifei) .
2.	       Presentes os requisitos de admissibilidade fixados nos art. 264, inciso V, e §§ 1º e 2º, do Regimento Interno deste Tribunal, cumpre conhecer da presente consulta.
3.	O feito foi devidamente instruído pela então Secretaria de Fiscalização de Infraestrutura Urbana (SeinfraUrbana) e submetido, pelo relator antecedente, o Ministro Raimundo Carreiro, à oitiva do Ministério Público de Contas, representado pela Procuradora-Geral Cristina Machado da Costa e Silva, cujo parecer endossou, na essência, as conclusões uniformes da unidade técnica, a responder positivamente à indagação formulada pela autoridade consulente.
4.	A legalidade dos contratos de locação de imóveis sob modelo built to suit já foi reconhecida pela jurisprudência deste Tribunal, a exemplo do Acórdão 1301/2013-TCU-Plenário (relator: Ministro Substituto André Luís de Carvalho) , também referente a consulta, e do Acórdão 1928/2021-TCU-Plenário (relator: Ministro Benjamin Zymler) , ambos citados no Relatório.
5.	As percucientes análises realizadas pela unidade técnica e pela ilustre Procuradora-Geral revelam que o procedimento em tela possui amparo na interpretação sistemática do ordenamento jurídico aplicável à espécie, com destaque para os seguintes dispositivos:
	- art. 47-A da Lei 12.462/2011 (locações no modelo built to suit na Administração Pública, vigente até 30/12/2023, nos termos do art. 191 c/c art. 193, inciso II, da Lei 14.133/2021) :
Art. 47-A. A administração pública poderá firmar contratos de locação de bens móveis e imóveis, nos quais o locador realiza prévia aquisição, construção ou reforma substancial, com ou sem aparelhamento de bens, por si mesmo ou por terceiros, do bem especificado pela administração.  
§ 1º A contratação referida no caput sujeita-se à mesma disciplina de dispensa e inexigibilidade de licitação aplicável às locações comuns.  
§ 2º A contratação referida no caput poderá prever a reversão dos bens à administração pública ao final da locação, desde que estabelecida no contrato.   
§ 3º O valor da locação a que se refere o caput não poderá exceder, ao mês, 1% (um por cento) do valor do bem locado. 
	- art. 51 da Lei 14.133/2021 (locação de bens imóveis na nova Lei de Licitações) :
Art. 51. Ressalvado o disposto no inciso V do caput do art. 74 desta Lei, a locação de imóveis deverá ser precedida de licitação e avaliação prévia do bem, do seu estado de conservação, dos custos de adaptações e do prazo de amortização dos investimentos necessários.
Art. 74. É inexigível a licitação quando inviável a competição, em especial nos casos de:
V - aquisição ou locação de imóvel cujas características de instalações e de localização tornem necessária sua escolha.
- art. 54-A da Lei n.º 8.245/1991 (locações no modelo built to suit no âmbito privado, aplicável aos contratos administrativos, por analogia, nos termos do art. 89 da Lei 14.133/2021, após a revogação do art. 47-A da Lei 12.462/2011, prevista no art. 193, inciso II, da Lei 14.133/2021) :
Art. 54-A.  Na locação não residencial de imóvel urbano na qual o locador procede à prévia aquisição, construção ou substancial reforma, por si mesmo ou por terceiros, do imóvel então especificado pelo pretendente à locação, a fim de que seja a este locado por prazo determinado, prevalecerão as condições livremente pactuadas no contrato respectivo e as disposições procedimentais previstas nesta Lei.
6.	Além da demonstração do amparo legal às locações built to suit pela Administração Pública, a fase instrutória aprofundou análises para demonstrar os riscos inerentes a esse modelo de contratação, a sugerir a necessidade de estudos pelos órgãos responsáveis com o fito de editar normas regulamentares para suprir a lacuna normativa associada à prevenção desses fatores de risco, assim resumidos no parecer levado ao Relatório: 
- Impactos fiscais sobre as contas públicas: diferenciação quanto à natureza da despesa, devendo os aluguéis pagos serem tratados como despesa corrente, quando não houver reversão do imóvel ao final do contrato, ou despesa de capital (operação de crédito) , nos casos em que a reversão for prevista. Necessidade de atendimento aos requisitos da LRF e da Constituição Federal, se houver registro como operação de crédito, bem como de observância aos limites de endividamento e à "Regra de Ouro", com riscos de, no médio e longo prazo, os critérios de responsabilidade fiscal serem afetados se diversos órgãos da Administração Pública passarem a utilizar o modelo built to suit.
- Impactos nas auditorias de obras públicas: necessidade de adaptação, nas contratações do setor público, do ciclo privado característico do built to suit, com a adição de uma fase anterior relacionada ao estudo de demanda e de alternativas, mediante elaboração de estudos técnicos, pareceres e documentos comprobatórios que justifiquem a escolha mais favorável da Administração, de modo a atender aos princípios de direito público.
- Impactos nas licitações: observância da obrigatoriedade de se promover licitação nos casos em que a construção for ocorrer em terreno público ou em terreno privado em que não há necessidade de uma localização específica, devendo a dispensa (inexigibilidade, nos termos da Lei n.º 14.133/2021) ficar restrita aos casos em que demonstrado que somente determinado imóvel, em terreno privado, atende às necessidades de instalação e de localização do órgão.
- Impactos nos projetos das obras: necessidade de a Administração aprovar os projetos da obra, e utilizar no mínimo um anteprojeto na licitação.
- Impactos nos preços do aluguel: necessidade de detalhamento da composição do preço total do aluguel, separando-se a parcela de amortização da aquisição do terreno, da construção ou das benfeitorias da parcela referente à remuneração do aluguel. Necessidade de regulamentação dos limites máximos e formas de atualização dos valores mensais a serem pagos.
- Impactos na formalização do contrato: influência de características dos contratos administrativos não existentes no setor privado, a exemplo da presença de cláusulas exorbitantes e da ausência de garantia para o locador de que os compromissos serão honrados pelo poder público, considerando a longa duração dos contratos, que ultrapassa a vigência dos instrumentos de planejamento e orçamento previstos na Constituição Federal.
- Impactos na fase de implantação das obras: necessidade de se fiscalizar adequadamente o cumprimento das obrigações contratuais, a exemplo da aderência da obra aos elementos definidos no anteprojeto.
7.	As propostas de encaminhamento da unidade técnica e do Parquet especializado, embora de essências convergentes, apresentaram divergências pontuais, conforme explicitado na tabela que inseri no Relatório, aqui reprisada:
	MPTCU
	SEINFRAURBANA

	b) responder ao consulente que há possibilidade de utilização do modelo de locação sob medida, built to suit, em terrenos da União, sendo obrigatória a reversão do bem à Administração Pública ao final do contrato, destacando a necessidade de se instaurar um procedimento licitatório, de se conceder o direito de superfície ao eventual vencedor, bem como de se atender às demais exigências dispostas no Acórdão 1301/2013-TCU-Plenário;
	b) responder ao consulente que há possibilidade de utilização do modelo de locação sob medida, built to suit, em terrenos da União, inclusive da legalidade de reversão do bem à Administração Pública ao final do contrato, destacando, contudo, a necessidade de se instaurar um procedimento licitatório, de se conceder o direito de superfície ao eventual vencedor, bem como de se atender às demais exigências dispostas no Acórdão 1301/2013-TCU-Plenário;

	c) dar ciência da deliberação que vier a ser proferida ao Ministério da Economia e à Casa Civil da Presidência da República, informando-os dos riscos elencados neste processo e no Acórdão 1301/2013-TCU-Plenário a respeito das contratações built to suit, para que analisem, dentro de suas competências, a possibilidade de edição de regulamentos infralegais que mitiguem os problemas decorrentes da falta de regulamentação do instituto;
	c) encaminhar cópia da deliberação que vier a ser proferida, bem como desta instrução, ao Ministério da Economia para fins de alertar sobre os riscos apontados neste processo e no Acórdão 1301/2013-TCU-Plenário a respeito das contratações de aluguel sob medida, built to suit, empreendidas pela Administração Pública, como a ausência de um instrumento orçamentário adequado para aprovação do investimento, os possíveis impactos fiscais, a falta de definição de regras para limites do valor do aluguel e suas formas de atualização e a falta de previsão de garantias contratuais;

8.	A proposta do Ministério Público de Contas diverge da apresentada pela unidade técnica apenas por acrescentar a obrigatoriedade da reversão do bem à Administração Pública ao final do contrato de locação built to suit quando se tratar de imóvel em terreno da União e sugerir aos órgãos responsáveis que analisem a possibilidade de "edição de regulamentos infralegais que mitiguem os problemas decorrentes da falta de regulamentação do instituto".
II
9.	Feito esse necessário histórico, alinho-me, com ajustes de forma, à proposta de encaminhamento formulada pela ilustre Procuradora-Geral, incorporando a este Voto, como razões de decidir, os fundamentos consignados no parecer que integra o Relatório.
	Legalidade dos contratos de locação built to suit
10.	De fato, os marcos legais que amparam o contrato de locação no modelo built to suit estão bem evidenciados nos pareceres e devidamente reproduzidos na parte inicial deste Voto.
11.	A par disso, conforme já assinalado, a legalidade desse tipo de contração já foi reconhecida por esta Corte de Contas nos mencionados Acórdão 1301/2013-TCU-Plenário (relator: Ministro Substituto André Luís de Carvalho) e 1.928/2021-Plenário (relator: Ministro Benjamin Zymler) .
	      Locações built to suit em próprios nacionais - reversão do bem à Administração e sujeição à regra geral de licitação
12.	      Quanto à obrigatoriedade da reversão do bem à Administração Pública ao final da avença, tal medida se justifica porque se trata de construção ou reforma em próprio nacional.
13.	      Também a regra da licitação incide na espécie, pois não se trata da hipótese de exceção prevista no inciso V do art. 74 da Lei 14.133/2021 (Lei de Licitações) - "aquisição ou locação de imóvel cujas características de instalações e de localização tornem necessária sua escolha".  Isso porque, no caso em estudo, a localização do imóvel já está decidida pela Administração, pois se trata de terreno ou imóvel próprio, cabendo selecionar junto ao mercado, entre vários potenciais licitantes, quem oferecerá a melhor proposta para a reforma ou construção destinada ao contrato de aluguel. Assim, prevalece a regra geral da licitação. 
14.	       Essa dicção já foi abraçada na resposta à consulta objeto do referido Acórdão 1301/2013-TCU-Plenário:
9.2. responder ao nobre Presidente do Conselho Superior da Justiça do Trabalho que, nos termos do art. 62, § 3º, I, da Lei nº 8.666/1993 c/c o art. 54-A da Lei nº 8.245/1991 (incluído pela Lei nº 12.744, de 19 de dezembro de 2012) , a despeito de a realização de licitação dever ser a regra, admite-se excepcionalmente a contratação direta de locação sob medida (operação built to suit) , por meio de licitação dispensável fundada no art. 24, inciso X, da Lei nº 8.666/1993, desde que, além da observância das demais disposições legais aplicáveis ao caso, o terreno onde será construído o imóvel seja de propriedade do particular que será o futuro locador.  (Grifei) .
	Necessidade de aperfeiçoamento da regulamentação da matéria
15.	     No que tange à sugestão do Parquet para cientificar o então Ministério da Economia (sucedido, nas competências que interessam à presente consulta, pelo Ministério da Fazenda e pelo Ministério do Planejamento e Orçamento) e a Casa Civil da Presidência da República acerca dos riscos identificados na fase de instrução deste processo e no Acórdão 1301/2013-TCU-Plenário, acolho a proposta, mas sem fazer menção expressa ao referido decisum. 
16.	     Isso porque a deliberação assinalada, incluindo os respectivos relatório e voto, não analisou especificamente os riscos inerentes ao modelo de contratação em exame, mas sim as condições ou cautelas necessárias à sua adoção, o que, como visto, já está contemplado na resposta à presente consulta ("...bem como de se atender às demais exigências dispostas no Acórdão 1301/2013-TCU-Plenário") . 
17.	     Outrossim, o Relatório que ora apresento, a ser levado ao conhecimento dos órgãos destinatários, já reproduz as condições definidas na resposta à consulta de 2013. 
18.	     Para finalizar a análise deste primeiro tópico da consulta, observo que a necessidade de aperfeiçoar a regulamentar esse modelo contratual já foi reconhecida por este Tribunal no Acórdão 1928/2021-TCU-Plenário (relator: Ministro Benjamin Zymler) , conforme se extrai da recomendação então endereçada à Casa Civil e da ciência feita ao então Ministério da Economia, relacionadas, respectivamente, aos riscos associados às garantias contratuais da Administração em favor do contratado e aos aspectos de responsabilidade fiscal, ambos assinalados nas análises empreendidas na presente consulta, verbis:
9.2. recomendar à Casa Civil que, em face de sua atribuição de coordenação e integração das ações governamentais, avalie a conveniência e oportunidade de regulamentar as garantias a serem ofertadas pelo Poder Público em contratações built to suit de que trata o art. 47-A da Lei 12.462/2011, a fim de reduzir os fatores de riscos envolvidos nesses ajustes, permitir propostas mais vantajosas e viabilizar o uso desse modelo de contratação no âmbito de administração pública;
9.3. dar ciência desta deliberação ao Ministério da Economia a fim de que analise, para casos futuros, o enquadramento de contratações do tipo BTS com reversão, do contrato de gestão para ocupação de imóveis públicos (Lei 14.011/2020) , do contrato de eficiência (Lei 14.133/2021) e do contrato de fornecimento e prestação de serviço associado (Lei 14.133/2021) como uma operação de crédito, verificando as condições que devem ser atendidas para a sua celebração; (grifei) .
19.	Assim, para melhor eficácia da cientificação proposta na presente assentada, convém mencionar que se trata de informação complementar ao disposto nos subitens 9.2 e 9.3 do Acórdão 1928/2021-TCU-Plenário.
III 
	Caracterização dos contratos de locação built to suit com cláusula de reversão futura do bem à Administração como operações de crédito 
20.	O segundo aspecto estudado na presente consulta, embora extrapole a indagação formulada pelo Conselho da Justiça Federal, foi incorporado ao escopo deste processo em face de provocação formulada pelo Ministro Benjamin Zymler, na Sessão Plenária de 20/10/2021, o que ensejou nova instrução, desta feita pela então Secretaria de Macroavaliação Governamental.
21.	O ponto enfocado foi a necessidade de avaliar se os contratos administrativos de locação de imóveis na modalidade built to suit com cláusula de reversão futura do bem à Administração enquadram-se como operações de crédito, o que exigiria o atendimento às normas e requisitos aplicáveis à espécie, notadamente quanto às regras orçamentárias e à Lei Complementar 101/2000 (Lei de Responsabilidade Fiscal) .
22.	Conforme visto na instrução complementar coligida no Relatório, a unidade especializada, após analisar as manifestações técnicas de diversos órgãos governamentais vinculados ao tema, confirmou a assertiva de que o tipo de contratação considerada na presente consulta constitui operação de crédito. 
23.	A justificativa da tese assinalada pode ser resumida na seguinte passagem da referida instrução:  
6. Havendo a previsão de reversão do imóvel para a Administração Pública, portanto, ocorrerá um pagamento mensal a um terceiro pelo recebimento de um bem - resultado de serviços de empreitada - a ser incorporado ao ativo permanente da entidade. Ocorrerá o pagamento de um valor de principal (referente à construção do imóvel) e de outra parcela que, embora seja contratualmente denominada de aluguel, trata-se na prática da remuneração dos juros devidos ao investidor durante a vigência do contrato.  (Grifo original) .
24.	Para efeito de classificação como operações de crédito, a equivalência entre a compra financiada de bens e a locação built to suit com aquisição final do objeto pactuado decorre de uma característica comum às duas espécies contratuais: em ambos os casos, a Administração Pública contratante adquire a posse e começa a usufruir do bem antes de sua quitação integral e aquisição definitiva, assumindo, em contrapartida, obrigações financeiras de pagamento ao fornecedor do bem ao longo de uma determinada série temporal. E, nessa linha, o inciso III do art. 29 da Lei Complementar 101/2000 (Lei de Responsabilidade Fiscal - LRF) classifica expressamente a aquisição financiada de bens e outras operações assemelhadas como operações de créditos.
Art. 29. (...) III - operação de crédito: compromisso financeiro assumido em razão de mútuo, abertura de crédito, emissão e aceite de título, aquisição financiada de bens, recebimento antecipado de valores provenientes da venda a termo de bens e serviços, arrendamento mercantil e outras operações assemelhadas, inclusive com o uso de derivativos financeiros;  (grifei) .
25.	A classificação das locações sob medida com aquisição do bem ao final da avença como operações de créditos foi unânime entre os entes governamentais que opinaram nos autos, a saber: Ministério da Economia (à época) , Banco Central do Brasil, Procuradoria-Geral da Fazenda Nacional, Secretaria de Orçamento Federal e Coordenação-Geral de Contabilidade da União/STN (a Coordenação-Geral de Operações de Crédito de Estados e Municípios/STN não emitiu juízo sobre a questão) .
26.	A partir dessa premissa, as análises ramificaram-se para as questões pontuadas no Acórdão de Relação 3.078/2021-TCU-Plenário (relator: Ministro Raimundo Carreiro) .
27.	Dessarte, a unidade especializada emitiu a seguinte proposta de encaminhamento:
Responder ao consulente que: 
a.1) as locações sob encomenda - built to suit -, ao realizarem a diluição temporal do valor devido ao empreendedor ao longo do contrato, caracterizam-se como operações de crédito nos termos do art. 29, inciso III, da Lei Complementar 101/2000. Tal característica é especialmente verificada nos casos em que há a reversão obrigatória do objeto adquirido, construído ou reformado substancialmente ao patrimônio do ente público, nos termos do art. 47-A, § 2º, da Lei 12.462/2011;
a.2) como condição para a assinatura do contrato, exigem-se, nos termos do art. 16, incisos I e II, e do art. 32, inciso II, ambos da Lei Complementar 101/2000: i) a existência de prévia e expressa autorização para a contratação da operação de crédito, esteja ela presente no texto da lei orçamentária do exercício, em créditos adicionais ou em lei específica, ii) a estimativa do impacto orçamentário e financeiro; iii) a declaração do ordenador de despesa de adequação orçamentária e financeira; iv) a inclusão no orçamento ou em créditos adicionais dos recursos provenientes da operação; e v) verificação dos limites e condições relativos à operação de crédito pela Secretaria do Tesouro Nacional;
a.3) quando da inclusão da operação de crédito no orçamento, deverá ser verificado o atendimento à Regra de Ouro do art. 167, inciso III, da CF/1988, e aos limites da Resolução do Senado Federal 48/2007.
a.4) na regulamentação minudente de como será realizado o registro do fato contábil na contabilidade pública patrimonial e orçamentária, assunto inserido nas competências da Secretaria de Orçamento Federal e da Secretaria do Tesouro Nacional, atualmente ligadas à Secretaria Especial do Tesouro e Orçamento do Ministério da Economia, deverão ser asseguradas as devidas segurança jurídica e transparência, além de medidas que visem à gestão fiscal responsável;
b) encaminhar cópia do Acórdão ao Conselho da Justiça Federal e à Secretaria Especial de Tesouro e Orçamento do Ministério da Economia; e
c) encerrar o presente processo, com fundamento no art. 169, inciso V, do Regimento Interno do TCU.
28.	Acolho as análises e conclusões da unidade especializada, ressalvando, contudo, que a resposta à consulta, no ponto em questão, não requer o nível de detalhamento proposto. 
29.	Isso porque, conforme visto no Relatório, os entendimentos expressos pela antiga Semag guardam consonância com as teses já abraçadas, na essência, pelos órgãos de regulamentação e controle primários ouvidos nos autos. Apenas para exemplificar, cito:
            Secretaria de Orçamento Federal:
17.  A Secretaria de Orçamento Federal, por meio da Nota Técnica SEI 4718/2022/ME (peça 31) , concorda com o entendimento de que os contratos de locação sob encomenda celebrados pela Administração Pública em que, ao final da locação, há previsão de reversão dos bens ao Poder Público caracterizam-se como operações de crédito nos termos do art. 29, inciso III, da LRF, por se assemelharem à operação de arrendamento mercantil. Por conseguinte, considera que a mencionada operação está sujeita aos limites e condições da LRF, notadamente às disposições de seu art. 32.
18. Também concorda que, em casos assim, é necessária dotação orçamentária prévia para contratualizar a operação de crédito relacionada ao instrumento BTS, devendo os impactos orçamentários e fiscais sobre as receitas e despesas da operação ser demonstrados desde a elaboração do orçamento e com seus reflexos na respectiva execução para todo o período contratual.
19.  (...) a referida operação de crédito existe desde a sua contratação e deve levar em consideração todo o seu período. Desse modo, a respectiva dotação deve ser previamente demonstrada no orçamento, cf. disposto no art. 32, § 1º, incisos I e II, da LRF, mesmo considerando-se a ocorrência de períodos de carência durante a construção ou reforma substancial, comum em contratos que utilizam o instrumento BTS. (Grifei) .
     Ministério da Economia:
           30.  (...) [cita] que o MCASP - 9ª edição (p. 385) e o item 63 da NBC TG 06 (R3) estabelecem que o arrendamento mercantil financeiro deve ser contabilizado nos mesmos moldes da aquisição financiada de bens (grifo original) .
           33... Necessário, portanto, o reconhecimento de um ativo pelo ente público, em contrapartida do respectivo passivo de financiamento, devendo a escrituração contábil evidenciar o fato de acordo com sua essência (grifo original) .
           35. (...) a previsão em Lei Orçamentária Anual e a autorização da respectiva operação de crédito devem se dar em momentos anteriores à contratação das operações. (Grifei) .
          Procuradoria-Geral da Fazenda Nacional:
          38.  (...)  por meio da Nota SEI  26/2022/CAF/PGACFFS/PGFN-ME (peça 34) , menciona que a questão atinente ao enquadramento dos contratos denominados built to suit no conceito de operação de crédito, tal como delineado no art. 29, inciso III, da LRF, já havia sido objeto de exame mediante o Parecer SEI 14159/2020/ME, em que haviam sido firmadas as seguintes conclusões:
a) os contratos de locação sob encomenda celebrados pela Administração Pública em que há previsão de reversão dos bens ao Poder Público, ao final da locação, enquadram-se no conceito de operação de crédito, tal como delineado no art. 29, inciso III, da Lei de Responsabilidade Fiscal, já que tal modalidade contratual assemelha-se à operação de arrendamento mercantil, prevista no referido dispositivo legal. Como consequência, tais espécies de contrato devem se submeter ao procedimento de verificação do cumprimento de limites e de condições estabelecido no art. 32 da LRF; e 
b) os contratos de locação sob encomenda celebrados pela Administração Pública em que não há previsão de reversão do bem ao Poder Público, ao final da locação, não se assemelham à operação de arrendamento mercantil, para fins do disposto no art. 29, inciso III, da LRF, diante da impossibilidade de aquisição do bem mediante financiamento, pela Administração, com a conversão do valor pago a título de aluguel. Ademais, não se observa, na locação sob encomenda sem previsão de reversão do bem ao Poder Público, qualquer semelhança com as demais figuras contratuais descritas no art. 29, inciso III, da LRF, motivo pelo qual conclui-se que os referidos contratos não se enquadram, a rigor, no conceito de operação de crédito delineado no supracitado dispositivo legal.
30.	Dito isso, considero que o objetivo da presente consulta, de orientar a Administração Pública quanto às dúvidas suscitadas em torno do seu objeto, é suficientemente atendido com a afirmação da tese central, de que os contratos de locação na modalidade built to suit com cláusula de reversão do bem à Administração ao final da avença constituem operações de crédito, desde o momento da contração, e, portanto, seguem as regras orçamentárias e de responsabilidade fiscal aplicáveis à espécie.
31.	Buscar incluir todas as ramificações desse entendimento na resposta à consulta seria quase transformá-la em uma instrução normativa. Esse papel - de orientação minuciosa da Administração Pública quanto aos desdobramentos da tese central ora apresentada - compete aos órgãos de regulamentação e controle primários, a exemplo da Secretaria de Orçamento Federal, máxime porque eles já seguem, na essência, as subteses anotadas pela extinta Semag.
32.	Reconheço o zelo da unidade de instrução ao manter-se fiel, em suas respostas, à literalidade dos tópicos detalhados no Acórdão de Relação 3.078/2021-TCU-Plenário. Porém, conforme anotei no Relatório, os pontos trazidos naquela deliberação apenas reproduziram as conclusões assentadas, de forma incidental, em instrução intermediária no TC Processo 008.162/2019-0 (peça 333, replicada à peça 16 dos presentes autos) , objeto do Acórdão 1928/2021-TCU-Plenário (relator: Ministro Benjamin Zymler) . 
33.	Tais conclusões não chegaram a ser ratificadas no mencionado decisum, que tratou de relatório de auditoria com enfoque no caso concreto do RDC Presencial 01/2021-BM, conduzido pela Fundação Oswaldo Cruz, tendo por objeto locação sob medida (built to suit) em terreno da União, com cláusula de reversão do bem construído ao patrimônio da Fiocruz. A parte dispositiva da deliberação limitou-se, no ponto em questão, a dar ciência do aresto ao então Ministério da Economia, para análise, voltada a casos futuros, acerca do "enquadramento de contratações do tipo BTS [built to suit] com reversão" como operação de crédito, verificando as condições a ser atendidas para a sua celebração, entre outros tipos de avença citados  (Acórdão 1928/2021-TCU-Plenário) .
34.	Assim, este Tribunal já provocou a pasta ministerial competente para regulamentar a matéria, o que reforça minha convicção de manter concisa a resposta à presente consulta.  
35.	Especificamente quanto ao primeiro ponto de resposta apresentado pela antiga Semag, impõe-se uma breve retificação. É que o texto proposto pela unidade técnica caracteriza como operações de crédito todas as "locações sob encomenda - built to suit -", apenas ressaltando, na sequência, que essa característica "é especialmente verificada nos casos em que há a reversão obrigatória do objeto (...) ao patrimônio do ente público". 	No entanto, as informações e análises que orientam essa proposta são taxativas em dizer que a natureza de operação de crédito somente se aplica, em casos da espécie, quando houver a cláusula de reversão final do bem à Administração. Para os contratos em que não há reversão do objeto à Administração, não se aplica o conceito de arrendamento mercantil nem de aquisição financiada de bem, i.e., não são operações de crédito. 
36.	Portanto, a resposta à presente consulta, concentrada na tese central, pode ser assim exarada:
	"os contratos de locação sob medida, built to suit, com cláusula de reversão do bem à Administração Pública ao final da avença constituem operações de crédito, desde o momento da contratação, sujeitando-se às regras orçamentárias e de responsabilidade fiscal aplicáveis à espécie, previstas na Constituição Federal, na Lei Complementar 101/2000, nas leis de diretrizes orçamentárias, nas respectivas leis orçamentárias e nos correspondentes regulamentos".
37.	Veja-se que as fontes normativas assinaladas já contemplam todas as exigências inerentes à responsabilidade fiscal em sentido amplo, incluindo os procedimentos e controles inerentes à programação orçamentária, à "regra de ouro", ao teto constitucional de gastos e demais requisitos aplicáveis às operações de crédito.
38.        Quanto à medida descrita no item "a.4" da proposta de encaminhamento da antiga Semag, para que a "regulamentação minudente" sobre a forma de realização do registro contábil atenda às exigências de segurança jurídica e transparência, considero desnecessário expedir tal orientação, pois seu viés de recomendação foge ao escopo do processo de consulta, além de revelar um objetivo aplicável, em tese, a todo e qualquer tipo de normalização. 
	Do exposto, VOTO por que seja aprovado o Acórdão que ora submeto a este Colegiado.
TCU, Sala das Sessões, em 19 de abril de 2023.
ANTONIO ANASTASIA 
Relator